ACORDAO-COMPLETO-2355376

ACÓRDÃO 308/2021 ATA 5/2021 - PLENÁRIO

VISTOS, relatados e discutidos estes autos de pedidos de reexame interpostos por Jorge Luís Branco Aguiar, Darlan Cunha Lima, Francisco das Chagas Sousa Lopes, Edilson Silva Ferreira, Roberto Smith, Nicola Moreira Miccione e José de Andrade Costa, contra o Acórdão 1875/2017, integrado pelo Acórdão 445/2018-TCU-Plenário.
ACORDAM os Ministros do Tribunal de Contas da União, reunidos em sessão do Plenário, com fundamento no artigo 48 da Lei 8.443/1992 e diante das razões expostas pelo relator, em: 
9.1. conhecer dos pedidos de reexame interpostos por Jorge Luís Branco Aguiar, Darlan Cunha Lima, Francisco das Chagas Sousa Lopes, Roberto Smith, Nicola Moreira Miccione e José de Andrade Costa para, no mérito, negar-lhes provimento;
9.2. conhecer do pedido de reexame interposto por Edilson Silva Ferreira para, no mérito, dar-lhe provimento;
9.3. tornar insubsistente o Acórdão 1875/2017-TCU-Plenário:
9.4. aplicar a Augusto Bezerra Cavalcanti Neto, Darlan Cunha Lima, Francisco das Chagas Sousa Lopes, Jorge Luís Branco Aguiar, José Agostinho de Carvalho Neto, José Andrade Costa, Luiz Ethewaldo de Albuquerque Guimarães, Nicola Moreira Miccione, Pedro Rafael Lapa, Roberto Smith e Victor Samuel Cavalcante da Ponte multas nos valores a seguir estipulados, a serem recolhidas ao Tesouro Nacional, com incidência de encargos legais, calculados da data deste acórdão até a data do pagamento, se este for efetuado após o vencimento do prazo abaixo estipulado, em decorrência da rejeição de suas razões de justificativa efetivada por meio do item 9.2 do Acórdão 1654/2014-TCU-Plenário, revista por este acórdão:
9.4.1. Victor Samuel Cavalcante da Ponte: R$ 58.269,07 (cinquenta e oito mil, duzentos e sessenta e nove reais e sete centavos) ;
9.4.2. Roberto Smith, Augusto Bezerra Cavalcanti Neto, Luiz Ethewaldo de Albuquerque Guimarães e Pedro Rafael Lapa: R$ 46.615,25 (quarenta e seis mil, seiscentos e quinze reais e vinte e cinco centavos) ;
9.4.3. Francisco das Chagas Sousa Lopes, José Agostinho de Carvalho Neto, José Andrade Costa e Nicola Moreira Miccione: R$ 34.961,45 (trinta e quatro mil, novecentos e sessenta e um reais e quarenta e cinco centavos) ;
9.4.4. Darlan Cunha Lima e Jorge Luís Branco Aguiar: R$ 23.307,63 (vinte e três mil, trezentos e sete reais e sessenta e três centavos) ;
9.5. fixar prazo de quinze dias, a contar das notificações, para comprovação, perante o Tribunal, do recolhimento das dívidas acima imputadas;
9.6. autorizar a cobrança judicial das dívidas, caso não atendidas as notificações;
9.7. determinar ao Banco do Nordeste do Brasil S. A. que informe, nas próximas contas do Fundo Constitucional de Financiamento do Nordeste (FNE) , acerca do andamento das ações de execução de dívida intentadas contra a Frutan, bem assim da Ação Anulatória visando a desconstituição do acordo extrajudicial de recomposição de dívidas;
9.8 manter a chancela de sigilo às peças 367 a 378 dos presentes autos, por conterem informações protegidas pelo sigilo bancário;
9.9. apensar estes autos ao TC Processo 023.883/2008-3, Prestação de Contas do Fundo de Financiamento do Nordeste (FNE) relativas ao exercício de 2007.;
9.10. remeter cópia deste acórdão, acompanhado do relatório e voto que o fundamentam, à Procuradoria da República no Estado do Ceará, em complementação às informações solicitadas por meio do Ofício 6580/2017-GAB-LCOJ/PR-CE.

Pedidos de reexame contra acórdão que aplicou multa a diversos responsáveis em razão de renegociação irregular de dívidas com recursos do Fundo Constitucional do Nordeste (FNE).

Banco do Nordeste do Brasil S/A (BNB).

3. Interessados/Responsáveis/Recorrentes:
3.1. Interessados: Agenor Paulino Trindade (XXX.968.978-XX); Cassandra de Pádua Paz (XXX.743.293-XX); Frutas do Nordeste do Brasil S/A - Frutan (23.508.336/0001-65); José Alberto Coelho Paz (XXX.734.107-XX); Marileide Madeira Pinheiro de Araújo Martins (XXX.108.693-XX); Paulo Roberto Medeiros Braun (XXX.771.483-XX)
3.2. Responsáveis: Agenor Paulino Trindade (XXX.968.978-XX); Augusto Bezerra Cavalcanti Neto (XXX.379.364-XX); Betty Grandszuldzycer (XXX.653.197-XX); Cassandra de Pádua Paz (XXX.743.293-XX); Cláudio Vasconcelos Frota (XXX.028.033-XX); Darlan Cunha Lima (XXX.536.953-XX); Edilson Silva Ferreira (XXX.277.863-XX); Firmino Pereira de Sousa Filho (XXX.415.408-XX); Francisco Antônio Rodrigues Pereira (XXX.818.413-XX); Francisco Roberto Brasil de Souza (XXX.074.273-XX); Francisco das Chagas Sousa Lopes (XXX.983.913-XX); Frutan Frutas do Nordeste do Brasil S/a (23.508.336/0001-65); Isaias Matos Dantas (XXX.872.185-XX); Jorge Luis Branco Aguiar (XXX.400.613-XX); Jose Agostinho de Carvalho Neto (XXX.046.673-XX); Jose Valter Bento de Freitas (XXX.539.313-XX); José Alberto Coelho Paz (XXX.734.107-XX); José Andrade Costa (XXX.476.283-XX); José Macedo Barbosa (XXX.607.543-XX); João Francisco Freitas Peixoto (XXX.955.433-XX); Luiz Alberto Cruz de Oliveira (XXX.775.095-XX); Luiz Ethewaldo de Albuquerque Guimaraes (XXX.141.923-XX); Maria das Gracas de Britto Lobao Melo (XXX.288.647-XX); Marileide Madeira Pinheiro de Araújo Martins (XXX.108.693-XX); Natalino Rabinovitch (XXX.232.317-XX); Naum Roberto Ryfer (XXX.695.127-XX); Nicola Moreira Miccione (XXX.011.483-XX); Nina Ester Palatnik Ryfer (XXX.214.147-XX); Pedro Lopes de Oliveira Filho (XXX.191.584-XX); Pedro Rafael Lapa (XXX.167.544-XX); Raimundo Francisco Lobao Melo (XXX.136.407-XX); Raimundo Nonato Gonçalves Júnior (XXX.812.203-XX); Ricardo Augusto de Lima Braga (XXX.117.103-XX); Roberto Smith (XXX.320.438-XX); Victor Samuel Cavalcante da Ponte (XXX.091.107-XX); Zeila Sabry Azar (XXX.043.503-XX)
3.3. Recorrentes: Jorge Luís Branco Aguiar (XXX.400.613-XX); Darlan Cunha Lima (XXX.536.953-XX); Francisco das Chagas Sousa Lopes (XXX.983.913-XX); Edilson Silva Ferreira (XXX.277.863-XX); Roberto Smith (XXX.320.438-XX); Nicola Moreira Miccione (XXX.011.483-XX); José Andrade Costa (XXX.476.283-XX).

13.1. Ministros presentes: Ana Arraes (Presidente), Walton Alencar Rodrigues (Relator), Benjamin Zymler, Augusto Nardes, Raimundo Carreiro, Bruno Dantas e Vital do Rêgo.
13.2. Ministro-Substituto convocado: Marcos Bemquerer Costa.
13.3. Ministro-Substituto presente: André Luís de Carvalho.

ACORDAO-COMPLETO-2481225

Acórdão 1212/2021 - Plenário

ACORDAO-COMPLETO-2467442

Acórdão 838/2021 - Plenário

ACORDAO-COMPLETO-2495850

Acórdão de Relação 1910/2021 - Plenário

Acórdão de Relação

JORGE LUIS BRANCO AGUIAR

FRANCISCO DAS CHAGAS SOUSA LOPES

Roberto Smith

DARLAN CUNHA LIMA

NICOLA MOREIRA MICCIONE

TRF-1

ROBERTO SMITH

WALTON ALENCAR RODRIGUES

Ministro José Mucio Monteiro.

Transcrevo instrução cuja proposta foi acolhida pelo escalão dirigente da Secretaria de Recursos:
INTRODUÇÃO
1.1. Cuida-se de pedidos de reexame interpostos por diversos responsáveis (peças 486, 500, 502, 553, 555, 557, 559 e 561) contra o Acórdão 1875/2017-TCU-Plenário (peça 411) , relator Min. José Múcio Monteiro, por meio do qual o Tribunal julgou representação que trata de renegociação irregular de dívidas em favor da empresa Frutas do Nordeste do Brasil S.A., pelo Banco do Nordeste do Brasil (BNB) , com recursos do Fundo Constitucional do Nordeste (FNE) .
1.2. Transcreve-se a decisão recorrida:
ACORDAM os ministros do Tribunal de Contas da União, reunidos em sessão do Plenário, ante as razões expostas pelo relator e com fundamento nos arts. 1º, inciso IX, 43, parágrafo único, e 58, inciso II, da Lei 8.443/1992, c/c arts. 250, § 2º, e 268, inciso II, do Regimento Interno, em:
9.1. aplicar a Augusto Bezerra Cavalcanti Neto, Darlan Cunha Lima, Edilson Silva Ferreira, Francisco das Chagas Sousa Lopes, Jorge Luís Branco Aguiar, José Agostinho de Carvalho Neto, José Andrade Costa, Luiz Ethewaldo de Albuquerque Guimarães, Nicola Moreira Miccione, Pedro Rafael Lapa, Roberto Smith e Victor Samuel Cavalcante da Ponte multas nos valores a seguir estipulados, a serem recolhidas ao Tesouro Nacional, com incidência de encargos legais, calculados da data deste acórdão até a data do pagamento, se este for efetuado após o vencimento do prazo abaixo estipulado, em decorrência da rejeição de suas razões de justificativa efetivada por meio do item 9.2 do Acórdão 1654/2014-TCU-Plenário:
9.1.1.  Victor Samuel Cavalcante da Ponte: R$ 58.269,07 (cinquenta e oito mil, duzentos e sessenta e nove reais e sete centavos) ;
9.1.2.  Roberto Smith, Augusto Bezerra Cavalcanti Neto, Luiz Ethewaldo de Albuquerque Guimarães e Pedro Rafael Lapa: R$ 46.615,25 (quarenta e seis mil, seiscentos e quinze reais e vinte e cinco centavos) ;
9.1.3.  Francisco das Chagas Sousa Lopes, José Agostinho de Carvalho Neto, José Andrade Costa e Nicola Moreira Miccione: R$ 34.961,45 (trinta e quatro mil, novecentos e sessenta e um reais e quarenta e cinco centavos) ;
9.1.4. Darlan Cunha Lima, Edilson Silva Ferreira e Jorge Luís Branco Aguiar: R$ 23.307,63 (vinte e três mil, trezentos e sete reais e sessenta e três centavos) ;
9.2. fixar prazo de quinze dias, a contar das notificações, para comprovação, perante o Tribunal, do recolhimento das dívidas acima imputadas;
9.3. autorizar a cobrança judicial das dívidas, caso não atendidas as notificações;
9.4. determinar ao Banco do Nordeste do Brasil S. A. que informe, nas próximas contas do Fundo Constitucional de Financiamento do Nordeste (FNE) , acerca do andamento das ações de execução de dívida intentadas contra a Frutan, bem assim da Ação Anulatória visando a desconstituição do acordo extrajudicial de recomposição de dívidas;
9.5 apor a chancela de sigilo às peças 367 a 378 dos presentes autos, por conterem informações protegidas pelo sigilo bancário;
9.6. apensar estes autos ao TC Processo 023.883/2008-3, Prestação de Contas do Fundo de Financiamento do Nordeste (FNE) relativas ao exercício de 2007;
9.7. remeter cópia deste acórdão, acompanhado do relatório e voto que o fundamentam, à Procuradoria da República no Estado do Ceará, em complementação às informações solicitadas por meio do Ofício 6580/2017-GAB-LCOJ/PR-CE.
HISTÓRICO
1.3. Cuida-se de processo de representação formulada em 20/8/2007 pelo Presidente do Comitê de Auditoria do BNB, relatando a existência de renegociação irregular de dívidas de operações de crédito firmadas com a Empresa Frutas do Nordeste do Brasil S/A - Frutan, custeadas com recursos do Fundo Constitucional do Nordeste (FNE) , cujo histórico, iniciado com o Acórdão 1840/2008-TCU-Plenário (peça 105, p. 10-16) , rel. Min. Marcos Vilaça, é sumarizado no voto do Acórdão ora vergastado (peça 412) 
1.4. Assim, após o regular desenvolvimento do processo, a Secretaria de Controle Externo do Ceará manifestou-se (peça 390) pela conversão dos autos em tomada de contas especial, com a citação solidária de dirigentes e empregados do BNB para eventual imputação de débito.
1.5. O Exmo. Ministro Relator do decisum recorrido, José Mucio Monteiro (peça 412) , reconheceu a existência de irregularidades diversas ocorridas na renegociação de dívidas da Frutan, entretanto não vislumbrou a possibilidade de se imputar débito aos responsáveis, visto que os eventuais prejuízos decorrentes exclusivamente da renegociação eram de dificílima quantificação. Considerou ainda a fragilidade dos controles sistêmicos de operações de crédito inadimplentes, a incerteza quanto à eventuais valores auferidos da venda de bens que não foram incluídos em garantia e o fato de que o BNB adotou providências com vistas à retomada das ações judiciais.
1.6. Assim sendo, o Plenário deste Tribunal prolatou o Acórdão 1.875/2017 (peça 411) , que aplicou multa aos gestores e contra o qual se insurgem os ora recorrentes, por meio dos pedidos de reexame.
EXAME DE ADMISSIBILIDADE
1.7. Reiteram-se os exames preliminares de admissibilidade (peças 562-569) , ratificados pelo Exmo. Ministro Walton Alencar Rodrigues (peça 571) , que conheceu dos pedidos de reexame, suspendendo-se os efeitos dos itens recorridos do Acórdão 1875/2017-TCU-Plenário (peça 411) .
EXAME DE MÉRITO
Delimitação
2.1. Edilson Silva Ferreira, José Andrade Costa, Nicola Moreira Miccione e Roberto Smith, representados por Nayana Cruz Ribeiro, Darlan Cunha e Francisco das Chagas Sousa Lopes, representados por Jaivan Carvalho Moura e outros, e Jorge Luís Branco Aguiar aduzem que houve incidência da prescrição da pretensão punitiva do TCU.
2.2. Assim sendo, inicialmente, analisar-se-ão, em conjunto, os argumentos apresentados por todos os responsáveis em relação à prescrição da pretensão punitiva.
2.3. Ademais, constitui objeto dos presentes pedidos de reexame definir:
a) em relação ao Sr. Darlan Cunha Lima, ex-gerente da Unidade de Recuperação de Crédito do Piauí (peça 500) , se houve cumprimento de determinação de alçada superior para assinatura do acordo judicial sem o cumprimento de condicionantes e se o recorrente tomou medidas direcionadas a evitar prejuízos;
b) em relação ao Sr. Edilson Silva Ferreira, ex-gerente do Ambiente de Recuperação de Crédito/PI (peça 553) , se seria possível lhe atribuir qualquer falta grave, tendo em vista que somente cumpriu as instruções do Banco a que servia e se a multa arbitrada atendeu aos requisitos de proporcionalidade e individualização da conduta;
c) em relação ao Sr. Jorge Luis Branco Aguiar, ex-assistente jurídico da Conaj Teresina/BNB (peça 486) , se o recebimento de ordem de superior hierárquico para não mencionar em parecer a existência de ação de consignação em pagamento escusa a sua conduta;
d) em relação ao Sr. Francisco das Chagas Sousa Lopes, então Superintendente Estadual do Piauí, em exercício (peça 502) , se seria possível lhe atribuir qualquer falta grave, tendo em vista que somente cumpriu as instruções do Banco a que servia;
e) em relação ao Sr. José Andrade Costa, ex-superintendente da Área de Crédito e Gestão de Produtos (peça 559) , se o responsável não foi o autor do contrato em apreço, não tendo ocorrido qualquer falta grave a ele imputável, que cumpriu as instruções do Banco a que servia, motivo pelo qual não foi observada a devida dosimetria da multa arbitrada;
f) em relação ao Sr. Nicola Moreira Miccione, então Superintendente Jurídico em Substituição (peça 557) , se a emissão de parecer meramente opinativo implica sua responsabilização e se foi observada a devida dosimetria da multa arbitrada; e
g) em relação ao Sr. Roberto Smith, ex-Presidente do BNB (peça 555) , se o fato de ter se manifestado favorável à renegociação da dívida com a Frutan constante da PRD 204.2006.40, com exclusão indevida de bens penhoráveis, e o fato de ter aprovado proposta de ação de administração por meio de acordo extrajudicial, em dissonância com orientação da AGU e das condicionantes da PRD 204.2006.40, devem ensejar a sua responsabilização.
2.4. Por fim, constitui objeto dos presentes pedidos de reexame analisar a dosimetria das multas cominadas aos responsáveis.
Da incidência da prescrição da pretensão punitiva
2.5. Os recorrentes argumentam que a posição adotada pelo TCU no Acórdão 1441/2016-TCU-Plenário, em relação à prescrição decenal, não se amolda ao caso vertente, tendo em vista que não teria sido comprovado prejuízo ao Erário, e que as contas do BNB relativas ao ano da ocorrência foram julgadas regulares (TC Processo 023.883/2008-3) .
2.6. Defendem a incidência da prescrição quinquenal, nos termos da Lei 9.873/1999.
2.7. Requerem a incidência do prazo prescricional quinquenal para obstar o poder punitivo do TCU, mencionando o Acórdão 1314/2013-TCU-Plenário, além de decisões do Superior Tribunal de Justiça nos autos do REsp 380.006/RS, 758.386/DF, 623.023/RJ e 436.960/SC, além do REsp 894.539/PI, que tratou de prazo prescricional de cinco anos para instauração da tomada de contas especial tendente à aplicação de multa pelo TCU.
2.8. Entendem aviltante condenar conduta de empregado público que supostamente teria infringido deveres funcionais, sem dano ao Erário, passados mais de 11 (onze) anos dos fatos inquinados de irregulares.
2.9. Mencionam o RE 669.069, relator Min. Teori Zavascki, do Supremo Tribunal Federal, que versou sobre prescrição quinquenal decorrente de ilícitos civis, bem como o Mandado de Segurança nº 32.201/1ª Turma do STF, relator Min. Luís Roberto Barroso, acerca da integral incidência da Lei 9.873/1999 quanto à atuação sancionatória do TCU (p. 6-7) .
Análise
2.10. Não assiste razão aos recorrentes, que interpuseram argumentos semelhantes em suas missivas recursais.
2.11. No julgado proferido em incidente de uniformização de jurisprudência (Acórdão 1441/2016-TCU-Plenário) , decidiu-se acerca da pretensão punitiva do TCU em relação à penalidade de multa, hipótese dos autos, e não de eventual débito apurado, este se sujeitando à cláusula de imprescritibilidade. Salienta-se que o julgado mencionado pelos recorrentes (Acórdão 1314/2013-TCU-Plenário) , foi superado pelo Acórdão 1441/2016-TCU-Plenário, que pacificou o entendimento sobre o tema no âmbito do TCU.
2.12. Naquela assentada, restaram assentadas as seguintes premissas, sumarizadas no voto que antecedeu o acórdão vergastado: (i) a pretensão punitiva do TCU subordina-se ao prazo geral de prescrição do art. 205 do Código Civil, de dez anos; (ii) a prescrição será contada a partir da data de ocorrência da irregularidade sancionada, conforme o art. 189 do Código Civil; (iii) o ato que ordenar a citação, a audiência ou oitiva da parte interrompe a prescrição, nos termos do art. 202, inciso I, do Código Civil, a qual recomeça a correr da data em que for ordenada a citação, a audiência ou oitiva da parte, nos termos do art. 202, parágrafo único, parte inicial, do Código Civil; (iv) haverá a suspensão da prescrição toda vez que o responsável apresentar elementos adicionais de defesa, ou mesmo quando forem necessárias diligências causadas por conta de  algum fato novo trazido pelos jurisdicionados, não suficientemente documentado nos autos, sendo que nessa hipótese a paralisação da contagem do prazo ocorrerá no período compreendido entre a juntada dos elementos adicionais e a análise dos referidos elementos ou da resposta da diligência, nos termos do art. 160, §2º, do Regimento Interno do TCU.
2.13. Dito isso, verifica-se que os fatos que deram origem à cominação imposta ao Sr. Darlan Cunha Lima se deram em 2007 (assinatura do Acordo Extrajudicial e emissão de parecer da PRD 204.2006.40 sem a informação da existência de ação de consignação em pagamento) , com o prazo prescricional interrompido por meio do Acórdão 1840/2008-TCU-Plenário, de 27/8/2008 (peça 105, p. 10-16) , que determinou a audiência do recorrente. Como o Acórdão condenatório foi proferido em 30/8/2017 (peça 411) , não se observou a consumação do prazo da prescrição intercorrente.
2.14. No que se refere à incidência do prazo prescricional para a pretensão punitiva da Corte de Contas do Sr. Edilson Silva Ferreira, o julgado mencionado pelo recorrente (Acórdão 1314/2013-TCU-Plenário) foi superado pelo Acórdão 1441/2016-TCU-Plenário, que pacificou o entendimento sobre o tema no âmbito do TCU e cujas premissas foram já declinadas na análise das razões recursais do Sr. Darlan Cunha Lima.
2.15. Ademais, esclarece-se que as omissões e irregularidades identificadas ocorreram de julho/2004 a agosto/2006 (não monitoramento da Unidade de Recuperação de Crédito do Piauí) com o prazo prescricional interrompido por meio do Acórdão 1840/2008-TCU-Plenário, de 27/8/2008 (peça 105, p. 10-16) , que determinou a audiência dos responsáveis. Com a prolação do Acordão condenatório em 30/8/2017 (peça 411) , não se observou a consumação do prazo da prescrição intercorrente.
2.16. No que concerne a conduta de Sr. Jorge Luis Branco Aguiar, considera-se como termo a quo para cômputo de prazo prescricional a liberação do parecer do CONAJ-THE - Célula de Contencioso e Assessoria Jurídica de Teresina - no sistema SINC em 26/9/2006 (peça 122, p. 25, item 76.2) , tem-se a interrupção do prazo prescricional em 27/8/2008, com a prolação do Acórdão 1840/2008-TCU-Plenário, que determinou a oitiva dos responsáveis mediante audiência, e com a decisão condenatória no Acórdão 1875/2017-TCU-Plenário de 30/8/2017, não transcorrendo, desse modo, o prazo prescricional aludido.
2.17. Dito isso, os atos imputados ao Sr. José Andrade Costa ocorreram em janeiro de 2007 (peça 390, p. 26) , a interrupção do prazo prescricional ocorreu em 27/8/2008 com a prolação do Acórdão 1840/2008-TCU-Plenário, que determinou a oitiva dos responsáveis mediante audiência. Com a prolação da decisão condenatória no Acórdão 1875/2017-TCU-Plenário de 30/8/2017 não transcorreu, desse modo, o prazo prescricional apontado pelo recorrente.
2.18. No caso de Nicola Moreira Miccione, as irregularidades identificadas ocorreram em 2007, com o envio de orientação à URC/PI para que assinasse o acordo judicial com a Frutan, em 16/1/2007 e na substituição do Superintendente na 3172ª reunião de Diretoria. O prazo prescricional foi interrompido por meio do Acórdão 1840/2008-TCU-Plenário, de 27/8/2008 (peça 105, p. 10-16) , que determinou a audiência do recorrente. Com a prolação do Acordão condenatório em 30/8/2017 (peça 411) , não se observou a consumação do prazo da prescrição decenal.
2.19. Quanto ao Sr. Francisco das Chagas Souza Lopes, as irregularidades a ele imputadas teriam se dado no mês de janeiro de 2007 (celebração do acordo judicial, peça 31, p. 36-42) , com a interrupção do prazo prescricional por meio do Acórdão 1840/2008-TCU-Plenário, de 27/8/2008 (peça 105, p. 10-16) , que determinou a audiência do recorrente. Tendo o Acórdão condenatório sido prolatado em 30/8/2017 (peça 411) , não se observou qualquer prazo prescricional transcorrido.
2.20. Em relação a Roberto Smith, as irregularidades identificadas ocorreram em 2007, com a manifestação favorável à renegociação da dívida da Frutan constante da PRD 204.2006.40, e com a aprovação de proposta de ação de administração por meio de acordo extrajudicial, posteriormente homologado judicialmente. O prazo prescricional foi interrompido por meio do Acórdão 1840/2008-TCU-Plenário, de 27/8/2008 (peça 105, p. 10-16) , que determinou a audiência do recorrente. Com a prolação do Acordão condenatório em 30/8/2017 (peça 411) , não se observou a consumação do prazo da prescrição decenal.
2.21. Com relação aos julgados do STJ mencionados pelos recorrentes, cumpre esclarecer que alguns referem-se à cobrança de multas pelo Bacen (REsp 380.006/RS, 758.386/DF) e outras multas administrativas (REsp 623.023/RJ e REsp 436.960/SC) , não vinculadas à atividade de controle externo de Estado, regida por normativos próprios (Lei 8.443/1992) . Quanto ao REsp 894.539/PI, relativo ao prazo quinquenal para instauração da TCE, trata-se de decisão isolada e sem repercussão sobre a jurisprudência desta Corte (Acórdão 1122/2014-TCU-Segunda Câmara, rel. Min. José Jorge) . Dessa forma, prevalece o entendimento firmado no Acórdão 1441/2016-TCU-Plenário
2.22. Também não se aplica ao caso em apreço o julgado do Supremo Tribunal Federal (RE 669.069) , visto que os Ministros da Suprema Corte firmaram tese de repercussão geral no sentido de que "é prescritível a ação de reparação de danos à Fazenda Pública decorrente de ilícito civil". Essa tese não alcança prejuízos que decorram de atos de improbidade administrativa, espécie de ilícito civil, regida pela Lei 8.429/1992 ou os de direito penal, que   permanecem imprescritíveis. O julgado não se referiu às decisões do TCU com eficácia de título extrajudicial relativas à penalidade de multa.
2.23. Quanto à alegação de transcurso do prazo de 11 (onze) anos para cominação de multa aos responsáveis, assinale-se que, por meio do Acórdão 1840/2008-TCU-Plenário (peça 105, p. 10-16) , os responsáveis foram chamados em audiência para apresentarem razões de justificativas em relação aos fatos geradores das multas que ocorreram entre 2006 e 2007. Assim, a prescrição foi interrompida, conforme ressaltou o Exmo. Ministro José Mucio Monteiro no item 39 do voto (peça 412, p. 7) condutor do Acórdão 1875/2017-TCU-Plenário, razão pela qual o argumento não tem o condão de suprimir as multas que lhes foram cominadas.
2.24. Rejeitam-se, portanto, as alegações pertinentes à prescrição da pretensão punitiva desta Corte de Contas.
Sr. Darlan Cunha Lima, ex-gerente da Unidade de Recuperação de Crédito do Piauí
Do cumprimento de determinações de alçada superior por parte do recorrente e das medidas tomadas para evitar prejuízos  (peça 500, p. 6-23) :
2.25. Darlan afirma que seu poder deliberativo era extremamente limitado, mormente quanto a acordos judiciais, cuja condução era feita pelo jurídico do BNB, respeitadas as alçadas, e que não possuía procuração para transigir judicialmente (p. 8) 
2.26. Assevera que o advogado, que detinha poderes para transigir, deveria estar figurando no processo e que, conforme o organograma e normativos internos do Banco, os acordos judiciais vinculam-se a manifestações do corpo jurídico, o qual tinha o Sr. Nicola Miccione como dirigente máximo. Nesse sentido, o recorrente e outros responsáveis receberam, em 16/1/2007, e-mail do Sr. Nicola (p. 45-46) com a informação de que a Superintendência Estadual do Piauí deveria formalizar o instrumento de renegociação formal de liquidação de dívidas (p. 8-9) .
2.27. Diante dessa determinação, eventual recusa do defendente, poderia sujeitá-lo a diversas punições, inclusive por improbidade, visto que os argumentos do Dr. Nicola davam conta de prejuízos ao BNB em caso de não cumprimento da determinação, sobretudo porque não detinha as mesmas informações que o então Superintendente Jurídico possuía, já que o acordo fora firmado unilateralmente pelo ex-diretor do BNB, Sr. Victor Ponte (p. 9-10) .
2.28. Aduz que a conclusão da sua não participação foi exarada pela Comissão de Sindicância do BNB (p. 47-48) e a que a unidade gerida pelo defendente tomou as medidas cabíveis para reversão do acordo judicial, ao provocar a reunião de emergência da Diretoria (p. 10-12 e p. 49-54) .
2.29. Assevera que as possibilidades de ressarcimento ao banco são concretas, conforme reconhecido pelo próprio Acórdão 1875/2017-TCU-Plenário, e que está em curso processo judicial pelo qual se pleiteia a nulidade do acordo firmado, bem como perícia judicial pendente para avaliar eventuais prejuízos (p. 12-17) .
2.30. Informa a existência de lei superveniente (Lei 13.340/2016) , que flexibiliza renegociações de dívidas, suspende a execução e cobranças judiciais em curso de agricultores endividados, razão pela qual não há que se falar em prejuízo ao BNB (p. 18-19) .
2.31. Aduz a aplicação precipitada de multa, antes da correta apuração dos fatos e do aferimento se houve ou não prejuízo decorrente da renegociação, e não concorda com a aplicação da penalidade em decorrência do então iminente esgotamento de prazo prescricional, o que fugiria à busca da verdade material e ignoraria a existência de processos judiciais que analisam não somente o crédito renegociado, mas também a eventual existência de desvio de condutas (p. 20- 23) .
Análise
2.32. O Sr. Darlan Cunha Lima foi condenado em multa pelo Tribunal pelas seguintes irregularidades remanescentes do Acórdão 1840/2008-TCU-Plenário (peça 105, p. 15) :
não incluir,,,,, na PRD 204.2006.40 (peça 84, p. 47-49) , informação acerca da existência de Ação de Consignação em Pagamento movida pela Frutan em 31/8/2006, com vistas  a garantir o cumprimento do acordo extrajudicial firmado com o Diretor de Administração do BNB, Sr. Victor Samuel Cavalcante da Ponte; e
assinar o acordo judicial, em 22/1/2007 (peça 31, p. 36-42) , em que pese o prazo normativo para a formalização do negócio ter se esgotado, e a não-implementação das condicionantes 1 e 3 determinadas pelo Comac na PRD 204.2006.40, em descumprimento a normas do Banco.
2.33. O recorrente não acostou argumentos adicionais relativos à omissão de informação acerca da ação de consignação, motivo pelo qual se mantém incólumes as análises realizadas pela Secex-CE (peça 122, p. 47-48) , que fundamentaram a rejeição de suas razões de justificativa, no sentido de que o recorrente efetivamente tomou conhecimento de que havia uma nova ação de consignação proposta pela Frutan (peça 36, p. 41 e 43) e de que deveria providenciar essa informação na PRD 204.2006.40 (peça 84, p. 47-49) . Nesse sentido, reproduz-se excertos do parecer da Secretária da Secex-CE (peça 106, p. 69) acolhida pelo Exmo. Ministro José Múcio Monteiro no relatório (peça 122, p. 48) que antecede o decisum:
18.3. Dessa forma, tendo ciência da existência de citada ação de consignação, e não constando tal informação no parecer da Conaj-Teresina, cabia ao Senhor Darlan Cunha Lima solicitar à CONAJ a inclusão dessa informação em seu parecer, conforme preconizado no normativo do Banco acima transcrito, providência essa que não foi adotada (vide anexo 1 - fls. 1660/1667 e 1793) .
18.4. Se o Banco estava sendo demandado pela FRUTAN, tendo esta empresa depositado em juízo a quantia R$ 2 milhões, e, por sua vez, a PRD 204.2006.40 tratava de liquidação de suas dívidas, era imprescindível que tal informação constasse de aludida proposta.
18.5. Ao não explicitar a existência da Ação de Consignação impetrada em 2006 contra o BNB, esse funcionário deixou de dar conhecimento às instâncias decisórias da existência do Acordo extrajudicial de renegociação de dívida celebrado, pelo Diretor Victor Samuel, negócio esse firmado em desacordo com as normas estatutárias da instituição.
18.6. Não há dessa forma como querer se eximir de responsabilidade, pois em assim procedendo assumiu o ônus de sua omissão.
18.7. Com relação à alegação de que incluiu, na instrução da Proposta de Ação Administrativa- PAA n° URC/PI 2007/204-157, de 13/08/2007, informação da existência do Contrato Sob Condição Resolutiva de Pagamento e Transação, firmado individualmente, em 26/06/2006, pelo Diretor do Banco - Sr. Victor Samuel Cavalcante da Ponte - e a empresa FRUTAN, bem como, do ajuizamento da Ação de Consignação em Pagamento proposta pela FRUTAN contra o Banco, tal circunstância não se presta para justificar a sua omissão verificada na PRD de setembro de 2006, ao contrário, apenas a confirma.
18.8. Assim, dissinto do encaminhamento dado pela instrução de fls. 1865/1867, devendo a defesa do Senhor Darlan Cunha Lima ser rejeitada quanto a essa questão.
2.34. Passa-se à análise da irregularidade concernente à assinatura do acordo judicial.
2.35. Primeiramente, importa ressaltar que as condicionantes não atendidas foram as de números: (1) não aprovação, pela Advocacia-Geral da União, da possibilidade de renegociação de dívidas amparada com recursos do FNE por valor inferior ao saldo devedor atualizado por encargos normais; e (3) , apresentação ao BNB das declarações de imposto de renda da devedora e de todos os coobrigados (peça 105, p. 20-21, item 28) .
2.36. A negativa da AGU em permitir renegociação por valor inferior ao débito atualizado (peças 31, p. 49-51 e 32, p. 1-19) possui fundamento, visto que não basta ao BNB reaver parte dos recursos financeiros emprestados, cobrindo suas despesas operacionais, e deixando o Fundo Constitucional do Nordeste a descoberto.
2.37. Por oportuno, quanto ao cumprimento da condicionante nº 3, apesar de o relatório da comissão de sindicância nº 2007054 (peça 33, p. 16) afirmar o cumprimento da condicionante, a condicionante exigia que "as declarações de bens deveriam guardar coerência aos valores considerados para apuração do valor presente dos bens considerados na proposta em questão".
2.38. Isso porque a entrega das declarações de bens dos devedores e coobrigados se deu, é bem verdade, mas em prazo limite que inviabilizou a reavaliação de bens por parte do BNB, além do que as declarações apresentadas assinalavam bens que não foram incluídos na PRD 204.2006.40 (peça 84, p. 25-51) , conforme anotado pela Secex-CE (peça 105, p. 28 e 35, itens 59 e 63.8 a 63.13) .
2.39. O recorrente juntou ao recurso e-mail do Sr. Nicola Moreira Miccione, Superintendente Jurídico em exercício (peça 500, p. 46) , dando conta de que o acordo  extrajudicial de renegociação deveria ser formalizado, documento esse que já tinha sido juntado às razões de justificativa (peça 85, p. 37) . Todavia, referido argumento não foi acolhido pelo Tribunal em razão de o recorrente não estar subordinado à Diretoria Jurídica e, portanto, não se encontrar obrigado a assinar o acordo fora do prazo de sessenta dias e sem os comprovantes de que as condicionantes 1 e 2 da PRD haviam sido satisfeitas, conforme item 17 e 21 do voto condutor proferido pelo Exmo. Ministro José Múcio Monteiro (peça 123, p. 3) do Acórdão 1654/2014-TCU-Plenário (peça 124) .
2.40. Com as devidas escusas, entende-se que o fato de o recorrente não se encontrar subordinado à Diretoria Jurídica não é bastante para responsabilizá-lo, tendo em vista que Sr. Nicola Moreira Miccione, então titular da área jurídica do banco, informou que a renegociação foi aprovada pela Diretoria do Banco e que eventual recusa do banco em receber os valores já acordados implicaria sanções pecuniárias ao BNB; que foram atendidos todos os requisitos do regramento interno para a renegociação, razão pela qual a Superintendência Estadual do Piauí deveria formalizar o instrumento de renegociação formal, com auxílio da Unidade  de  Recuperação  de Crédito, então sob gestão do recorrente.
2.41. Como se vê, é razoável concluir que o referido e-mail tinha conteúdo de determinação emanada do dirigente jurídico máximo (com atuação junto à cúpula do banco) ordenando ("deverá") providências à unidade regional, a fim de evitar que o BNB tivesse vultosos prejuízos caso as medidas não fossem adotadas.
2.42. Assim sendo, o e-mail oriundo de titular do titular do cargo máximo do setor jurídico do BNB teve o efeito coercitivo sobre o então gestor da Unidade de Recuperação de Créditos, razão pela qual não seria razoável exigir do gestor setorial/regional conduta diversa quanto a essa questão.
2.43. Ademais, cabe esclarecer, ainda, que os argumentos centrais utilizados pelo defendente para anuir à assinatura do acordo judicial são o e-mail do Sr. Nicola Moreira Miccione, Superintendente Jurídico em exercício (peça 500, p. 46) , e a informação do Comitê de Avaliação do Pessoal que isentou o recorrente de responsabilidade no processo administrativo interno, que versou sobre a renegociação de dívidas objeto desta TCE (peça 500, p. 48) . Referido documento assinalou:
Prezado funcionário,
Comunicamos-lhe que o Comitê de Avaliação do Pessoal-COMAP, em reunião de 10.09.2009, ao apreciar o Processo Administrativo 2007104-1936, de 17.09.2007, decidiu:
Isentar de responsabilidade Vossa Senhoria nos atos praticados e fatos apurados pela Área de Auditoria, relativos ao processo de renegociação de dívidas da empresa FRUTAN-Frutas do Nordeste do Brasil.
MOTIVAÇÃO: Ausência de elementos comprobatórios, consoante conclusões exaradas nos itens 116 e 117 do Processo Administrativo n° 2007104.
2.44. Como se vê, a comissão de sindicância interna do BNB já havia reconhecido que o e- mail do Sr. Nicola Moreira Miccione, enviado em 16/1/2007 aos Srs. Francisco das Chagas Lopes e Darlan Cunha Lima, com cópia para os Srs. Pedro Lopes de Oliveira Filho (Gerente da CONAJ- THE) e Jorge Luis Branco Aguiar (assistente jurídico da CONAJ) , teve caráter de medida de urgência (peça 33, p. 25) :
38. A propósito do assunto, o Gerente da URC-PI- Dar1an Cunha Lima - em correio  eletrônico datado de 17/01/2007, enviado para o Dr. Pedro Lopes de Oliveira Filho - Gerente da Conaj-THE - com cópia inclusive para o então Superintendente Jurídico em exercício - Dr. Nicola Moreira Miccione - informa, dentre outros assuntos, "que a orientação que nos foi repassada pela Área Jurídica, no que se refere à condicionante relativa ao item 1 terá tratamento de excepcionalidade em virtude do risco processual (...) 
2.45. Entendeu a comissão de sindicância interna, ao fim e ao cabo, que não ficou evidenciada, por falta de elementos comprobatórios, a responsabilidade do recorrente nas irregularidades perpetradas, que culminaram na renegociação irregular de dívidas da empresa Frutan. Ressalte-se que, dos demais responsáveis, apenas o Sr. Francisco das Chagas Souza Lopes teve sua responsabilidade afastada pela comissão de sindicância (peça 502, p. 80) .
2.46. Pois bem. A jurisprudência desta Casa é assente no sentido de que o TCU não se constitui em instância revisora das decisões adotadas em sede de processo administrativo disciplinar, podendo, no entanto, avaliar de forma independente os elementos de prova coligidos e as conclusões adotadas, para firmar seu livre convencimento, conforme se depreende dos Enunciados a seguir, extraídos da jurisprudência selecionada da Corte:
O   TCU   não   é   instância   revisora    dos    atos    formais    e    das    decisões    tomadas em processo administrativo disciplinar, podendo tão somente avaliar os elementos de prova coligidos e as conclusões adotadas, a fim de firmar o seu convencimento no âmbito    do processo de controle externo sob apreciação (Acórdão 7468/2015-TCU-Primeira Câmara, relator Min. Benjamin Zymler) .
Não compete ao TCU apreciar o mérito das penalidades aplicadas no âmbito de sindicância ou procedimento administrativo disciplinar (Acórdão 576/2010-TCU-Plenário, relator Min. André de Carvalho) .
Não compete ao TCU determinar a instauração ou controlar resultados de sindicâncias ou de procedimentos administrativos disciplinares (Acórdão 2327/2008-TCU-Plenário, relator Min. Raimundo Carreiro) .
2.47. Ressalte-se, por oportuno, que o Ministro José Múcio, no voto condutor do Acórdão 1875/2017-TCU-Plenário (peça 412, p. 5-7) , assinalou que ainda que se pudesse questionar o afastamento dos bens para o cálculo da renegociação da dívida, não havia certeza quanto à liquidez desses bens em eventual penhora, tal o nível dos gravames com que estavam comprometidos:
Ainda que se possa questionar e discordar do afastamento de todos aqueles bens para o cálculo de renegociação da dívida, há que se admitir que existe razoável grau de plausibilidade relacionada à incerteza dos eventuais valores que seriam auferidos na hipótese de sua penhora.
Não há como se afirmar, portanto, que a dívida da Frutan teria sido integralmente quitada a partir dos ganhos decorrentes da penhora dos bens da devedora e dos coobrigados, caso não existisse a renegociação. Essa é, a meu ver, a fragilidade da proposta apresentada pela Secex/CE.
Além disso, ao imputar como débito o montante dos valores não adimplidos das operações creditícias, calculados com os encargos judiciais em 22/9/2006, a Secex/CE deixou de considerar o abatimento relativo aos R$ 6,6 milhões que retornaram ao BNB por conta do acordo celebrado.
2.48. Nesse particular, foi excluída a irregularidade 9.6.15.2 do rol de imputações ao Sr. Darlan Cunha Lima, constante originalmente do Acórdão 1840/2008-TCU-Plenário (peça 105, p. 15) , conforme encaminhamento constante do Relatório à peça 413, p. 22, item "i", relativa à exclusão de bens de difícil penhora (peça 29, p. 58) , na condição de membro do COMAG, em 26/9/2006 (peça 84, p. 61) e que consignava:
9.6.15.2. na condição de membro do Comitê de Avaliação de Crédito - Comag da URC/PI, manifestar se favorável à renegociação da dívida da FRUTAN constante da PRD 204.2006.40, quando no procedimento de apuração dos bens dos devedores e coobrigados, destinada ao cálculo do valor presente dos bens penhoráveis, foram descumpridos os dispositivos contidos no Título 22, Capítulo 34, itens 3, 4 e 5, do Manual Auxiliar - Operações de Crédito, pois foram excluídos os seguintes conjuntos de bens: (...) 
2.49. Por oportuno, a argumentação desenvolvida no voto condutor do Acórdão 1875/2017-TCU-Plenário (peça 412) culminou no sentido de que seria pouco provável que todos os bens não incluídos teriam liquidez a valor presente pelos valores das declarações de imposto de renda, e de que há razoável grau de plausibilidade relacionada à incerteza dos eventuais valores auferidos com sua penhora, não havendo como afirmar que a dívida da Frutan seria integralmente quitada a partir dos ganhos decorrentes de tal penhora (peça 412, p. 7) .
2.50. Nesse sentido, identifica-se, ainda, no âmbito da análise da PRD 204.2006.9, o item 4.7.1 - Os Bens de Difícil Penhorabilidade (peça 29, p. 58-58) , onde estão consignadas as justificativas para afastamento da avaliação econômica dos itens de patrimônio ali registrados - ações de companhias, objetos de arte, joias, créditos a receber e cotas de empresas, no valor total de R$ 86.059.746,00.
2.51. Essa decisão sobre desconsiderar bens penhoráveis no cálculo do piso de negociação no encaminhamento às alçadas superiores já havia sido, inclusive, acolhida na instrução técnica da Secex-CE à peça 122, p. 34, itens 94.3 e 94.5, não obstante a Secretaria da unidade técnica de origem houvesse posteriormente dela divergido (peça 122, p. 48, item 18.2) . Por fim, tal irregularidade não foi acolhida pelo Ministro Relator no voto condutor do Acórdão 1654/2014-TCU-Plenário (peça 123, p. 3, itens 18 e 21) em relação ao Sr. Darlan e ao Sr. José Andrade, não obstante a unidade técnica e o próprio relatório aparentemente tenham concordado com o antigo encaminhamento (peça 413, p. 11, item 68) .   
2.52. O fato é que o acórdão recorrido terminou por excluir essa irregularidade do rol de imputações ao Sr. Darlan Cunha Lima, conforme o Relatório à peça 413, p. 22, item "i", não havendo que se falar em sucumbência recursal, neste ponto:
Darlan Cunha Lima, CPF 231.536.953-,34, ex-Gerente da Unidade de Recuperação de Crédito do Piauí:
i.1) não incluiu, na PRD 204.2006.40, informação acerca da existência de Ação de Consignação em Pagamento movida pela Frutan em 31/8/2006, com vistas a garantir o cumprimento do acordo extrajudicial firmado com o Diretor de Administração do BNB, Sr. Victor Samuel Cavalcante da Ponte;
i.2) assinou o Acordo Extrajudicial, em 22/1/2007 (posteriormente homologado judicialmente) , em que pese o prazo normativo para a formalização do negócio ter se esgotado, e a não-implementação das condicionantes 1 e 3 determinadas pelo Comac na PRD 204.2006.40, em descumprimento aos itens 33 e 34 do Título 22, Capítulo 7, e item 4 do Título 8, Capítulo 10, do Manual Auxiliar - Operações de Crédito;
2.53. Não obstante, faz-se referência ao tópico em comento para que, por questão de equidade, seja afastada idêntica irregularidade imputada ao Sr. Roberto Smith (peça 413, p. 20) , quando da análise de suas razões recursais.
2.54. Sopesando, portanto, as irregularidades identificadas, as conclusões da sindicância interna, bem como o teor do e-mail encaminhado pelo Sr. Nicola Miccione ao recorrente, já apontada anteriormente, além das perspectivas de recuperação dos créditos, em virtude tanto das medidas adotadas pelo recorrente para reversão do acordo, como as medidas judiciais em curso para execução dos créditos assinaladas pelo Ministro José Múcio em seu voto condutor (peça 412, p. 8, item 41) , propõe-se o acolhimento parcial das razões recursais para reduzir o valor da multa imputada ao Sr. Darlan Cunha Lima, por entender escusável a assinatura do acordo judicial em 22/1/2007  (peça 31, p. 36-42) , ainda que sem atendimento às condicionantes 1 e 3 e expirado o prazo para formalização do negócio.
2.55. Por derradeiro, esclarece-se que a Lei 13.340/2016, superveniente aos fatos, e que flexibilizou a renegociações de dívidas da espécie, não se aplica aos episódios passados ora analisados, que se deram sob a regência de outras regras então vigentes.
Sr. Edilson Silva Ferreira, ex-gerente do Ambiente de Recuperação de Crédito/PI
Da não autoria do contrato em apreço, e da ausência de qualquer falta grave imputável, que cumpriu as instruções do Banco a que servia (peça 553, p. 4-11) :
2.56. Edilson assevera que a decisão recorrida fundamentou a condenação do recorrente em suas atribuições funcionais, sem fazer qualquer paralelo com as irregularidades imputadas (p. 7) .
2.57. Aduz não ter havido negligência no monitoramento de créditos, visto que os créditos inadimplidos da Frutan relativos às operações foram cumulados em uma só demanda para cobrança judicial, mas com ações executivas diferenciadas, para evitar onerar o BNB em despesas sucumbenciais (p. 8) .
2.58. Esclarece que foram ajuizadas as ações relativas às operações que tiveram a documentação enviada pela unidade de administração do crédito e acrescenta o fato de que o acompanhamento das ações era realizado pela gerência do Conaj, por meio de sistema informatizado (Sistema 702) que apresentava falhas que perduram até hoje, conforme informado pelo Sr. Francisco Roberto Brasil Souza, as quais levaram o recorrente à falsa percepção de que todas as operações haviam sido objeto de execução. Ademais, informa que esse problema somente foi detectado pela área jurídica em 2005, quando foi solicitada a correção do sistema ao ambiente de tecnologia da informação, ainda pendente de conclusão em 15/12/2008 (p. 8) .
2.59. Aduz que a Frutan ajuizou exceção de incompetência perante o juízo de Fortaleza-CE, o que motivou a Conaj-Fortaleza a aguardar a decisão judicial de remessa ao juízo de Teresina-PI antes de impetrar as demais ações, o que culminou com a decisão do Tribunal de Justiça do Ceará, em 16/8/2005, de dar procedência à exceção de incompetência em um dos processos (p. 8) .
2.60. Assevera que tais justificativas para o não ajuizamento das ações foram acolhidas pelo TCU, conforme item 20 do voto condutor do Acórdão 1.654/2014 (peça 123) , em relação ao Sr. Roberto Brasil (p. 9) .
2.61. Afirma que, com relação ao cumprimento das determinações da Diretoria para ajuizamento das ações, todo o seu trâmite se deu nas alçadas do BNB em Teresina-PI, sendo que tão logo recebeu as ações para ajuizamento, procedeu à sua execução, condicionada à recepção dos documentos que deveriam ser enviados pela unidade de administração de crédito (p. 9) .
2.62. Ressalta que, conforme apontado no julgamento dos embargos, tratava-se de parecer jurídico submetido às instâncias superiores, motivo pelo qual não há como apontar quais violações funcionais forma cometidas pelo recorrente, diante da própria decisão recorrida que apontou (p. 9) :
"não estão sendo questionadas os operações de crédito, em todas as suas fases, mas apenas a renegociação dos dívidas acordado com a Frutan. Assim, somente poderiam ser considerados como débitos, nestes autos, eventuais prejuízos comprovadamente decorrentes daquela renegociação, o que é de dificílima quantificação"
2.63. Reproduz trecho de sentença proferida nos autos do processo 00309- 04.2014.4.05.8100 da 32ª Vara Federal da Seção Judiciária do Ceará, que isentou de responsabilidade o Sr. Nicola Moreira Miccione, imputando como responsável exclusivo pela celebração de contrato inidôneo o Sr. Victor Samuel (p. 9-10) .
2.64. Afirma não caber aplicação de penalidade por não ter sido ajuizada ação e por não ter havido renegociação de dívida por quem não detinha poderes para transigir, o que se reforça pelo voto condutor do acórdão recorrido, que assinalou não ter sido objeto de qualquer questionamento nos autos a regularidade dos financiamentos concedidos (p. 10) .
2.65. Requer o afastamento de sua responsabilidade, por ausência de individualização de conduta omissiva do recorrente, e diante da estrutura de uma instituição financeira que opera com segregação de cargos e funções, não podendo o mero exercício do cargo de gerência ser capaz de implicar em responsabilidade objetiva do requerente (p. 10-11) .
Análise
2.66. Preliminarmente, não se pode olvidar que o Ministro José Múcio Monteiro, no voto condutor do Acórdão 1654/2014-TCU-Plenário (peça 123, p. 3, item 20) , acolheu as justificativas do Sr. Francisco Roberto Brasil de Souza, ex-gerente da Célula de Contencioso Jurídico de Fortaleza e responsável direto pelo ajuizamento das ações, com base nos mesmos argumentos:
20. Quanto ao ex-Gerente da Célula de Contencioso Jurídico de Fortaleza, Francisco Roberto Brasil de Souza, ouvido em relação ao não ajuizamento de algumas ações de execução, verifico que o responsável argumenta terem ocorrido problemas no sistema que acompanhava tais ações, no qual constava a informação errônea de ajuizamento de todas elas, e que algumas não haviam sido ajuizadas por falta da documentação necessária. Considero que o gestor conseguiu justificar satisfatoriamente as ocorrências, inclusive consignando que a falha no sistema só foi detectada em 2005, o que me leva a acatar suas razões de justificativa.
2.67. Pois bem. O recorrente foi apenado por esta Corte em razão de suas atribuições no Ambiente de Recuperação de Crédito, que incluem, dentre outros, formatar instrumentos que ofereçam soluções corporativas diferenciadas para recuperação de créditos inadimplidos e definir e sistematizar estratégias e mecanismos de cobrança em função das características dos créditos, conforme Resolução nº RD/5203, de 3/10/2005.
2.68. Nessa quadra, foi imputado ao Sr. Edilson Silva Ferreira somente o comportamento omissivo em razão de (peça 413, p. 12, item 75 e peça 105, p. 14) :
9.6.12.1) não realizar o devido monitoramento da Unidade de Recuperação de Crédito do Piauí, no tocante à recuperação de créditos inadimplidos da Frutan relativos às operações 908601/011, 921501/010, 931201/018, 9439801/005, 9632501/008, visto que o parecer do Comac, de 6/7/2004, constante da PRD nº 56.2004.2071, determinara a imediata cobrança judicial da dívida, sem que, entretanto, tal providência tenha sido efetivada até agosto de 2006;
2.69. Referido parecer consta da peça 32, p. 23, dentro da Proposta de Renegociação de Dívidas PRD 56.2004.2071 (peça 32, p. 23-30) e assinala:
COMAC Recuperação de Crédito. Reunião 2004.95 de 6/7/2004: O COMAC, em reunião de hoje, encaminhou o presente processo à Diretoria com o seguinte parecer: FAVORÁVEL, CONFORME PARECER TÉCNICO, SOB ORIENTAÇÃO DO AMBIENTE DE PRODUTOS DE CRÉDITOS ESPECIALIZADOS. CABERÁ A ESSA AGÊNCIA AJUIZAR A COBRANÇA IMEDIATAMENTE, CONSIDERANDO A EXISTÊNCIA DE PARCELA VENCIDA DESDE 06/2000.
2.70. Referido parecer foi direcionado, portanto, à Agência-COMAC da URC-PI, enquanto o recorrente era Gerente do Ambiente de Recuperação de Crédito. Não era de sua  responsabilidade direta, portanto, o ajuizamento de ações judiciais pelo BNB.
5.17. Em 4/9/2006, após a manifestação da AGU, o COMAG da URC-PI posicionou-se de forma desfavorável ao acordo pleiteado (peça 33, p. 18 e 41) :
"tendo em vista a impossibilidade de apreciação de pleitos de liquidação de dívidas com redução de valor em que ocorra o reembolso de créditos do FNE em montante inferior aos encargos nominais da operação, conforme determinação da Diretoria. Amplamente divulgada através do DIANET";
5.18. Posteriormente, em reunião de 26/9/2006, o COMAG e o COMAC emitiram novo parecer (peça 33, p. 40) manifestando-se favorável à proposta de renegociação de dívidas, considerando as informações colhidas no parecer da URC/PI e da CONAJ-THE, formulando três condicionantes, das quais as condicionantes 1 e 3 não foram totalmente atendidas. Ou seja, ocorreram tratativas ulteriores à manifestação da primeira reunião do COMAC, que culminaram em novo parecer provisório, favorável à renegociação das dívidas.
5.19. Em acréscimo, observa-se que a Resolução de Diretoria RD/5203 utilizada como parâmetro para aferir a conduta do responsável pela unidade técnica (peça 122, p. 4-5, itens 9.6.12 e 9.6.12.1) , e relativa às atribuições da área responsável pelo acompanhamento das operações, foi editada somente em 3/10/2005, muito tempo após o parecer do Comac emitido em 6/7/2004 (peça 32, p. 23) , que ordenara a cobrança judicial no âmbito da proposta de regularização de dívidas PRD 56.2004.2071.
5.20. Ademais, sabe-se que é necessário, para aferir a responsabilização do jurisdicionado, que além dos achados que constituem a irregularidade, sejam identificados a conduta  (norma e ação) , o nexo de causalidade entre a conduta e o resultado ilícito, e a culpabilidade, que representa a reprovabilidade da conduta do responsável, conforme parâmetros definidos pela Portaria Adplan nº 1/2010, para elaboração da matriz de responsabilização no âmbito das fiscalizações deste Tribunal de Contas.
5.21. Assinale-se, por oportuno, que o relatório preliminar de sindicância interna do BNB, ao individualizar as condutas dos funcionários que participaram do processo de renegociação de dívidas da Frutan (peça 33, p. 37-39) , sequer faz menção ao nome do Sr. Edilson Silva Ferreira.
5.22. Ademais, não se observou no relatório e no voto condutor do Acórdão 1875/2017-TCU-Plenário (peças 412 e 413) e no relatório e voto condutor (peças 526 e 525, p. 2-6) do Acórdão 445/2018-TCU-Plenário, que rejeitou os embargos opostos por Edilson Silva Ferreira e outros responsáveis, a individualização da conduta do Sr. Edilson, mas tão somente atitude omissiva de "não monitoramento da Unidade de Recuperação de Crédito do Piauí, no tocante à recuperação de créditos inadimplidos da Frutan relativos às operações 908601/011, 921501/010, 931201/018, 9439801/005, 9632501/008", monitoramento esse que deveria ser  realizado conforme a referida Resolução RD/5203 de 2005 (peça 525, p. 2-6) , que como assinalado, só foi editada posteriormente ao Parecer do COMAC.
5.23. É forçoso constatar que inexiste evidência de atuação omissiva ou comissiva do Sr. Edilson Silva Ferreira no processo irregular de renegociação de dívidas da Frutan, objeto desta TCE, visto que o acompanhamento das operações "em ser", ou seja, as operações de crédito originais, que não foram objeto de qualquer renegociação, ainda que inadimplentes, não constitui objeto da presente tomada de contas especial, conforme assinalado pelo próprio Ministro José Múcio Monteiro, no voto condutor do Acórdão 1875/2017-TCU-Plenário (peça 412, p. 3) :
14. Para que a questão fique suficientemente esclarecida, registro, desde logo, que os prejuízos infligidos ao BNB decorrem de operações de crédito inadimplidas pela Frutan. A regularidade dos financiamentos concedidos não foi objeto de qualquer questionamento nestes autos. Não há registro de que as operações iniciais tenham sido efetuadas de forma irregular ou temerária. Aliás, a matéria sequer foi abordada no processo porque não se inseriu em seu escopo. Não se tem qualquer análise ou comentário acerca da lisura que envolveu a concessão dos créditos que, posteriormente, vieram a se tornar inadimplidos. A discussão travada nestes autos, é importante que se registre, se restringe à regularidade da renegociação das dívidas.
5.24. Ou seja, eventuais falhas no processo de monitoramento ou acompanhamento das operações de crédito em situação de inadimplência deveriam ser averiguadas em processo próprio, sob pena de desvirtuamento do objeto da presente tomada de contas.
5.25. Quanto à determinação para o ajuizamento da cobrança contido no Parecer do COMAC (peça 32, p. 23) , conforme assinalado, tal providência não era de alçada do recorrente, que laborava no Ambiente de Recuperação de Crédito, mas sim da CONAJ, conforme se depreende da peça 52, p. 16-22 e peça 53, p. 37. Nessa perspectiva, conforme o próprio recorrente informa, foram ajuizadas duas ações de cobrança judicial, em 14/9/2004, pela unidade área jurídica do Banco - Célula de Contencioso Jurídico de Fortaleza - CONAJ/FOR (peça 51, p. 1-3) .
5.26. Ainda segundo informações da Secex-CE, as demais ações foram ajuizadas em 2006 (peça 70, p. 11-12) . Mais uma vez, assinale-se que a RD/5203, que melhor especificou as funções de monitoramento do Ambiente de Recuperação de Crédito do qual o recorrente atuou como gerente, somente foi editada em 3/10/2005, mais de um ano após o referido Parecer do COMAC, de 6/7/2004 (peça 32, p. 23) .
5.27. Por derradeiro, verifica-se que o próprio BNB procrastinou a cobrança judicial do débito, por interesse da própria instituição financeira, que não desejava arcar com a integralidade das custas judiciais de execução e reaver apenas parte do passivo, conforme se depreende da análise da Secex-CE (peça 70, p. 33-34) :
Conforme exaustivamente mencionado nesta instrução, o Banco procrastinou a cobrança judicial dos débitos. Esse fato é decorrente, em grande medida, do conflito de interesse aí existente, pois, nas operações com recursos do FNE, contratadas até 30/11/1998, o beneficiário direto da cobrança é o Fundo, cabendo ao banco o ônus desse procedimento [as custas judiciais]. Mesmo para as operações contratadas após essa data, o BNB é beneficiário de 50% dos recursos recuperados, no entanto, arca com a totalidade dos custos da execução.
Em qualquer das situações, entretanto, o Banco é remunerado pela taxa de administração. Assim, é inaceitável que ele deixe de exercer, de forma eficaz, uma das atividades inerentes à administração dos recursos, qual seja: a cobrança.
Nesse aspecto, observe-se que, existiam, na posição de 31/7/2006, 1.128 operações com saldo superior a R$ 200 mil, passíveis de cobrança judicial, perfazendo um montante da ordem de R$ 612 milhões, sem que o Banco tivesse adotado as medidas necessárias para a execução das dívidas, conforme relatado no TC Processo 012.968/2005-0 (PC BNB/2004) .
Tendo em vista que esses dados referem-se a um ano atrás, cabe dctcrmírn1r à Instituição que proceda levantamento de todas operações com recursos do FNE, cujos saldos devedores, na posição de 30/9/2007, sejam iguais ou superiores a R$ 200 mil, e que possuam parcelas em atraso a mais de 180 dias, sem que tenha sido procedida cobrança judicial; promovendo os devidos ajuizamentos.
 (...) 
232. Cabe, portanto, de imediato, determinação ao Ministério da Fazenda e ao Ministério da Integração Nacional, para, conjuntamente, e no âmbito de suas competências estabelecidas no art. 8° da Lei n.º 10.177/2001, realizem estudos visando o estabelecimento de prazo para cobrança judicial das operações com recursos dos Fundos Constitucionais de Financiamento, que tenham parcelas em atraso submetidas às regras do art. 3° da Portaria Interministerial MF/MI n.º 11/2005, de 28/12/2005.
5.28. Tanto assim, que o Acórdão 1875/2017-TCU-Plenário em seu item 9.3, propôs ao Ministério da Fazenda regulamentação relativa à recuperação de créditos dos Fundos Constitucionais de Financiamento, aproveitando a recém criação do grupo de trabalho interministerial pela Portaria n º 334, de 26/12/2007 (peça 105, p. 11) .
5.29. Desse modo, não se identificando, nos presentes autos, conduta imputável ao recorrente relacionada à renegociação de dívidas da Frutan, objeto desta tomada de contas especial, propõe-se acolher e dar provimento ao presente pedido de reexame.
5.30. Com relação à alegação de ausência de transparência em relação à penalidade de multa (p. 11-14) e aplicada, e ausência de prejuízo quantificado (p. 14-16) deixa-se de tecer comentários a respeito em virtude do encaminhamento proposto, pelo provimento do recurso.
Sr. Francisco das Chagas Sousa Lopes, então Superintendente Estadual do Piauí, em exercício
Da não autoria do contrato em apreço, da ausência de falta grave imputável ao recorrente, e da não comprovação de prejuízo ao Banco (peça 502, p. 7-21) :
2.71. Francisco, então Superintendente Estadual do Piauí, alega sua inocência e probidade no caso sob exame, uma vez que o recorrente somente participou como superintendente substituto, tendo assinado o acordo judicial durante o período de férias do titular, conforme comunicado do setor de pessoal do BNB que junta ao recurso, entre 2/1/2007 e 26/1/2007, e desse modo não poderia ter acesso "a um grande nível de informações", que justificaram a dosimetria da pena aplicada (p. 7-8) .
2.72. Aduz que o superintendente não possui poder de representação do banco em processos judiciais, e que não dispunha de qualquer procuração para representar o BNB à época, não tendo sua assinatura, como pessoa física, o condão de justificar a aplicação de multa (p. 8) .
2.73. Assevera que quem deveria figurar no polo passivo do processo era o advogado responsável representante do BNB, vinculado diretamente à Presidência do Banco, ao contrário do defendente, vinculado à diretoria. Nesse passo, no caso de acordos judiciais, o procedimento é distinto dos de propostas de renegociação de dívidas, onde constam diversos pareceres e manifestações multicolegiadas, e que na hipótese versada, a alçada decisória é vinculada a manifestações do corpo jurídico do BNB (p. 9-10) .
2.74. Menciona e-mail enviado pelo Sr. Nicola Miccione ao recorrente e outros funcionários, dando conta de que a Superintendência Estadual do Piauí deveria formalizar o instrumento de renegociação formal de liquidação de dívidas, não se tratando, pois, de recomendação, mas determinação de ocupante de cargo que detinha a alçada para análise e deliberação de eventuais acordos judiciais (p. 10-11) .
2.75. Enfatiza que referida comunicação dava conta dos prejuízos eventualmente imputáveis ao BNB, e que o recorrente não detinhas as mesmas informações que o titular da área jurídica, em razão de o documento originário de acordo ter sido firmado unilateralmente pelo ex-diretor do BNB, Sr. Victor Ponte (p. 12) .
2.76. Enfatiza as conclusões do Ministério Público Federal, Polícia Federal e sindicância interna do BNB, que afastaram sua responsabilidade no processo, destacando a ausência de mandato para assinatura do instrumento de acordo (p. 12-13) .
2.77. Afirma haver possibilidades concretas de ressarcimento e que não há prejuízo quantificado devidamente, sendo que as operações de crédito retornaram ao status de operações ativas, informando ainda haver ações judiciais em curso, sem esgotamento das possibilidades de ressarcimento, sendo que há processo judicial específico (0001272-80.2012.4.05.8100) , que tramita na 7ª Vara Federal do Ceará, onde foi deferida perícia contábil (p. 14-17) . Informa ainda ter havido a superveniência de lei federal suspendendo as cobranças judiciais em curso (p. 18) .
2.78. Contesta a aplicação precipitada de multa, unicamente para que não houvesse a perda do prazo prescricional da pretensão punitiva do TCU, sem que estivessem claramente apurados os fatos e quantificados os prejuízos (p. 19-21) .
Análise
2.79. De fato, o defendente responde nesta representação (peça 413, p. 21, item f.1) por ter assinado, juntamente com o Sr. Darlan Cunha Lima, gerente de agência, e o advogado do BNB, Pedro Lopes de Oliveira Filho, o acordo judicial com a Empresa Frutan, em 22 de janeiro de 2007 (peça 31, p. 36-42) , após o contrato sob condição resolutiva de pagamento e transação firmado unilateralmente com a Frutan em 26/6/2006, pelo Sr. Victor Samuel Cavalcante da Ponte, então Diretor Administrativo do BNB (peça 31, p. 32-34) .
6.13. Não obstante, é de se sopesar o fato de que o Superintendente atuou em substituição, por curto período de tempo  (entre 2/1/2007 e 26/1/2007) durante as férias do titular, recebeu email do Sr. Nicola Moreira Miccione em 16/1/2007 informando da urgência em celebrar o acordo judicial (peça 502, p. 50) , mesma correspondência endereçada aos Srs. Darlan Cunha Lima (então gerente da Unidade de Recuperação de Crédito URC-PI Teresina) , Pedro Lopes de Oliveira Filho (advogado do BNB) , e Jorge Luís Branco Aguiar (assistente jurídico da Conaj Teresina) .
6.14. Há que se ponderar que o recorrente foi responsabilizado por não adotar providências adequadas quanto a irregularidades originadas em período anterior à sua curta gestão e que se arrastaram para o período subsequente. Nesse sentido, vale reproduzir excerto do voto condutor do Acórdão 1425/2017-TCU-Plenário, relator o Min. Vital do Rêgo, que enfrentou situação similar:
Conforme registrado pela Secretaria de Recursos, os senhores Alessandro Luciani Bonzano Comper e Antônio Sérgio Alves Vidigal estiveram à frente da SPPE por somente 6 meses, o primeiro, e 3,5 meses, o segundo. Resta caracterizado o exíguo intervalo de tempo na condução daquela secretaria, o que justifica o afastamento da condenação que lhes foi atribuída pelo acórdão recorrido. Levo em conta, ainda, os problemas enfrentados por aquela unidade administrativa ao longo dos anos.
6.15. Perfeitamente possível, portanto, que estivesse caracterizado o conflito de agência reverso, atuando o então superintendente Francisco das Chagas como agente do BNB, submetido aos interesses e informações detidas pelos principais (Conselho Diretor, Dirigente Jurídico) , mas desprovido de informações suficientes que permitissem um juízo adequado sobre a real situação das tratativas em andamento, informações essas detidas pelos mandatários que detinham poderes para transigir em nome do BNB.
6.16. A premissa básica do conflito de agência é a de que
"se ambas as partes em um relacionamento principal-agente buscam maximizar sua função utilidade, nem sempre o agente vai agir no melhor interesse do principal. O principal pode limitar interesses divergentes aos seus estabelecendo incentivos apropriados para o agente e incorrendo em custos de monitoramento delineados para limitar extravagâncias ou atividades anômalas do agente" (FILHO Joaquim Rubens Fontes Filho e OLIVEIRA Clara Brando de. Problemas de agência no setor público: o papel dos intermediadores da relação entre poder central e unidades executoras. In: Revista de Administração Pública. Rio de Janeiro: FGV- EBAPE, 2017, p. 597) .
6.17. Na hipótese em apreço, é temerário afirmar que o então superintendente em exercício dispusesse de todas as informações relativas às condicionantes não cumpridas, prazos de renegociação vencidos e outras limitações que se impunham aos dirigentes que estabeleceram as premissas dos acordos extrajudicial e judicial firmado com a Frutan, não obstante devesse ter acesso aos documentos que compunham o processo, antes de assinar o termo
6.18. Isso é reforçado pela estrutura de governança corporativa do BNB, apresentada pelo recorrente, que define as alçadas para transigir em nome da Empresa, notadamente no que se refere a operações de crédito acima de R$ 500.000,00, cuja alçada, na área jurídica, é da COJURI - Superintendência, que deverá encaminhar seu parecer à Diretoria do Banco (peça 502, p. 43-44) .
6.19. Além disso, não se encontram nos autos quaisquer outros atos do defendente que denotem sua participação efetiva nas negociações em comento, motivo pelo qual entende-se que a apenação imposta ao Sr. Francisco Chagas Sousa Lopes deveria ser afastada, ou, caso o Tribunal entenda pela manutenção da pena, que a mesma tenha o seu montante reduzido.
Sr. Jorge Luis Branco Aguiar, ex-assistente jurídico da Conaj Teresina/BNB
Do recebimento de ordem de superior hierárquico para não mencionar em parecer a existência de ação de consignação em pagamento (peça 486, p. 5-7) :
2.80. Jorge Luis, ex-gerente jurídico da Conaj Teresina, aduz ter sido nítido o interesse da Diretoria do Banco em transacionar extrajudicialmente com a empresa Frutan, conforme Despacho do Consultor-Geral da União (peça 178, p. 12-14) .
2.81. Afirma que a renegociação foi posteriormente ratificada pela Diretoria do Banco, em época que o requerente já havia se desligado da instituição, sendo que o colegiado sempre esteve ciente da impossibilidade de transação judicial nos moldes acordados (p. 7-8) .
2.82. Questiona a isenção do ambiente de auditoria do banco para procedimentos de investigação, uma vez que os estavam em patamar hierárquico inferior à Diretoria e provavelmente não ousariam apontar a responsabilidade direta para a cúpula da instituição (p. 8) .
2.83. Afirma que o parecer da CONAJ se constituiria em "manobra diversionista" para desviar o foco do parecer da AGU, de 6/6/2006, que assinalava a impossibilidade de transação extrajudicial com recursos do FNE, parecer esse que assessoria jurídica em Teresina desconhecia, já que a extensa documentação anexada aos autos representa troca de expedientes entre a cúpula dos órgãos envolvidos com a consulta, sem que as assessorias regionais tomassem conhecimento (p. 8) .
2.84. Assevera que os membros da célula jurídica não tinham como aferir, à época, eventual conluio ou má-fé por parte da instituição financeira. Esclarece que o seu acesso ao sistema SINC se deu posteriormente ao parecer emitido pelo Sr. Ricardo, sem que o recorrente se arvorasse no papel de revisor das análises efetuadas pelos demais colegas, e sendo o Sr. Ricardo o advogado responsável pelo acompanhamento do processo, este teve acesso ao mesmo por três meses, sem que tenha manifestado qualquer irresignação ou contrariedade ao documento, e que o pedido de perícia técnica não passou de "firula de defesa" (p. 8-9) .
2.85. Afirma dificuldades em reunir os elementos comprobatórios de defesa, vez que se encontra desligado da instituição financeira desde 28/2/2007 (p. 9-10) .
2.86. Sugere a aplicação da distribuição dinâmica do ônus da prova, que atribui o dever de provar sobre a parte que melhores condições apresente para produzir a prova, independentemente da posição processual que ocupe na demanda, sob pena de ter que produzir "prova diabólica" (p. 10) .
2.87. Afirma que nenhuma conduta do peticionário poderia ter alterado o resultado da renegociação conduzida pelo Banco, e que o e-mail em que o Sr. Nicola orienta a unidade a proceder à celebração de acordo judicial consta expressa remissão à ação de consignação em pagamento, registro que seria dispensável caso o requerente ou outro advogado da unidade jurídica estivesse agindo em conluio com a direção do Banco (p. 10) .
2.88. Defende ter agido de boa-fé, visto que confiou a resolução do caso à cúpula da instituição financeira.
Análise
2.89. O recorrente afirma estar afastado da instituição desde 2007 e que esse fato impediria ou dificultaria a produção de provas, entretanto, o Sr. Jorge Luis Branco Aguiar foi chamado aos autos já em 12/11/2008 (peça 71, p. 43-44) , tendo apresentado suas razões de justificativa em 5/12/2018 (peça 81, p. 15-21) , oportunidade na qual teve suas razões acolhidas em relação a duas das três irregularidades a ele imputadas (vide relatório que integra o Acórdão 1654/2014-TCU-Plenário - peça 122, p. 25) , o que demonstra ter havido abertura do contraditório em tempo hábil e suficiente. Remanesce, desse modo, a seguinte irregularidade atribuída ao recorrente conforme relatório do Acórdão 1875/2017-TCU-Plenário (peça 413, p. 21) :
f.1) não explicitou, na PRD 204.2006.40, a existência de Ação de Consignação em Pagamento movida pela Frutan em 31/8/2006 com vistas a garantir o cumprimento do Contrato sob Condição Resolutiva de Pagamento e Transação firmado com o Diretor de Administração do BNB, Sr. Victor Samuel Cavalcante da Ponte;
2.90. Apesar de contestar a informação do Sr. Ricardo Augusto de Lima Braga, de que houve alteração no parecer por ele emitido no sistema SINC, o próprio defendente argumentou, em sede de alegações de defesa, que quando da elaboração do parecer jurídico para consignação na PRD 204.2006.40 (peça 84, p. 25-51) da ação de consignação em pagamento, recebera orientação expressa, por via telefônica, do então superintendente jurídico interino, no sentido de excluir da proposta que tramitava no SINC a menção à demanda judicial em apreço, sob o argumento de que o assunto era "muito melindroso" e que deveria ser tratado de forma pessoal na reunião de Diretoria. Entretanto, afirma que não realizou tal procedimento, visto que a elaboração do parecer era do assistente jurídico que acompanhava a causa, o Dr. Ricardo Augusto (peça 81, p. 18) .
2.91. Ora, dadas as dificuldades e até impedimentos constitucionais de se levantar o sigilo telefônico para constituir elementos de prova em processos administrativos, caberia ao requerente na época exigir do então superintendente jurídico que fizesse tal solicitação por escrito, a fim de se eximir de eventuais responsabilidades. Entretanto, dada a relação desigual de poderes, e detendo o então Diretor Jurídico ascendência sobre as questões jurídicas envolvendo essa complicada transação, não seria razoável exigir-se do funcionário da Conaj Teresina que questionasse essa orientação traçada pelo dirigente em apreço.
2.92. Merece considerar, na espécie, a observação feita pelo Tribunal Regional Federal da 5ª Região, ao confirmar sentença absolutória da Justiça Federal em relação ao Sr. Nicola Moreira, e que corrobora a informação trazida pelo ora recorrente, com base em depoimento em juízo prestado pelo recorrente Jorge Luís, de que recebeu do então Diretor Jurídico a orientação de que fosse suprimida a informação da ação consignatória do texto da PRD 204.2006.40, porque o assunto "era melindroso" e que "poderia comprometer a imagem do banco", sendo que a informação seria levada oralmente na reunião de Diretoria (peça 561, p. 26-27) , e que nesse sentido,
Não se pode inferir do depoimento de Jorge Luis que o apelado, Nicola Miccione, tivesse a intenção de dar aparência de legalidade a uma deliberação tida pelo MPF como criminosa em prejuízo dos interesses da instituição financeira. É muito mais plausível e consentâneo com a prova dos autos que a preocupação do réu fosse efetivamente aquela declarada no depoimento da testemunha. isto é, de preservar a imagem do Banco, motivação legitima em face do dever de lealdade do apelado com a instituição.
2.93. Cumpre assinalar que referido acórdão só veio a integrar estes autos após a prolação da decisão vergastada, em abril/2018 (peça 561) , e constitui, assim, novo elemento fático de convicção, revestido de eficácia irradiante, no sentido de reavaliar a conduta do Sr. Jorge Luis Branco Aguiar.
2.94. Não se está aqui, frise-se, a afastar a irregularidade intrínseca à alteração do parecer em comento, procedimento que permanece sendo irregular. O que se ora extrai da análise, é a existência de excludente de culpabilidade, ou seja, a inexigibilidade de conduta diversa por sentir-se o recorrente "constrangido" pela ordem do superior hierárquico, orientação essa traçada em argumentos jurídicos e voltados, aparentemente, ao interesse do Banco. 
2.95. Assim, o aresto lavrado pelo TRF da 5ª Região, ao confirmar a sentença absolutória, teceu considerações sobre as provas levantadas (fatos) na ação penal, para elidir a culpabilidade do Sr. Nicola Moreira. Há que se considerar, ainda, que o depoimento do recorrente nos autos foi tido por verossímil, ou "plausível e consentâneo com a prova dos autos" (peça 561, p. 27) .
2.96. Como consequência, a decantada tese da separação das instâncias judicial, cível e administrativa, deve ser acolhida na hipótese vertente "cum grano salis" a fim de se evitar sua incidência a ferro e fogo, desconsiderando as peculiaridades do caso concreto e as excludentes de culpa a serem verificadas.
2.97. Dessa feita, a proposta da então Secex-CE, acolhida pelo Tribunal (peça 123, p. 2-3, item 16) , naturalmente indicou que o responsável não apresentou evidências (e nem poderia) do comando telefônico do superior hierárquico para que procedesse à retirada da menção à ação consignatória; entretanto, tal orientação superior é reforçada pela manifestação, em juízo, do próprio recorrente Jorge Luís e do email do Sr. Nicola Moreira dirigido a vários gestores da empresa, adrede referido.
2.98. Dentro dessa realidade, quanto à invocada doutrina da distribuição dinâmica do ônus da prova, concebida por Jorge W. Peyrano, trata-se de enriquecedora inovação introduzida no novo Código de Processo Civil que, a princípio, não se coaduna com o processo de controle externo, na medida em que neste não há partes opostas como num processo judicial, mas o controle externo de Estado, de um lado, e o jurisdicionado, de outro (Acórdão 2650/2017-TCU-Plenário, rel. Min. Vital do Rêgo, 558/2017-TCU-Plenário, rel. Min. Marcos Bemquerer e 1.680/2013-TCU-Plenário, rel. Min. Benjamin Zymler) .
2.99. Não obstante, há que se considerar no caso vertente as dificuldades de produção da prova em questão, a denominada "prova diabólica", da orientação verbal dada pelo então Diretor Jurídico Nicola Moreira ao funcionário da Conaj, mas que, por vias transversas, é confirmada pelo depoimento em juízo feito pelo recorrente  (peça 561, p. 26-27) , que contradiz o argumento recursal dele próprio, de que não procedeu a qualquer alteração na proposta (peça 486, p. 8-9) .
2.100. Tal modificação, além do depoimento em juízo do recorrente, e de suas alegações de defesa originais, é corroborada pelos registros no sistema, conforme evidencia a manifestação da unidade técnica e do Gabinete da Secex-CE (peças 105, p. 51 e 107, p. 1-2) .
2.101. Há evidências, portanto, de que a referida modificação no parecer emitido pelo Sr. Ricardo Augusto de Lima Braga foi procedida pelo Sr. Jorge Luís Branco Aguiar, ora recorrente, em atendimento à ordem expressa do então Diretor Jurídico, Sr. Nicola Moreira.
2.102. Até a prolação do acórdão combatido, só havia sido prolatada a sentença judicial de primeiro grau, afastando a responsabilidade criminal do Sr. Nicola Moreira Miccione, e referida sentença somente foi confirmada pelo TRF 5ª Região em abril/2018, em acórdão que trouxe novos elementos de convicção também acerca da ausência de culpabilidade do recorrente, que atuou como testemunha naqueles autos, conforme se depreende do voto condutor do acórdão do TRF (peça 561, p. 27) :
Não se pode inferir do depoimento de Jorge Luis que o apelado, Nicola Miccione, tivesse a intenção de dar aparência de legalidade a uma deliberação tida pelo MPF como criminosa em prejuízo dos interesses da instituição financeira. É muito mais plausível e consentâneo com a prova dos autos que a preocupação do réu fosse efetivamente aquela declarada no depoimento da testemunha, isto é, de preservar a imagem do Banco, motivação legitima em face do dever de lealdade do apelado com a instituição
2.103. É dizer, se a culpabilidade atribuída ao Sr. Nicola Moreira pode ser afastada, ao se considerar que o Diretor Jurídico atuou nos interesses jurídicos do BNB, com muito mais razão deveria ser afastada a culpabilidade do então assistente jurídico da Conaj/Teresina, Jorge Luis Branco, que simplesmente atendeu a orientação expressa superior.
2.104. Por todo o exposto, pugna-se pelo acolhimento do presente recurso de reconsideração do Sr. Jorge Luis Branco Aguiar, para afastar a culpa atribuída ao responsável, no tocante à irregular modificação do parecer da CONAJ, relativo à PRD 204.2006.40.
Sr. José Andrade Costa, ex-superintendente da Área de Crédito e Gestão de Produtos
Da não autoria do contrato em apreço, e da ausência de falta grave imputável ao recorrente, exigindo adequada dosimetria da multa aplicada (peça 559, p. 7-16) :
2.105. José Andrade Costa, ex-superintendente da Área de Crédito e Gestão de Produtos, afirma que na qualidade de coordenador do COMAC tinha a direito a um voto e não detinha poder para aprovar individualmente qualquer proposta de renegociação, cuja apreciação conclusiva competia à diretoria do BNB, em razão do volume da operação (p. 7-8) .
2.106. Contesta a afirmativa de que a PRD 204.2006.40 (peça 84, p. 25-51) não foi submetida à devida análise técnica, visto que constam em seu bojo todos os pareceres exigidos pelo Manual Auxiliar de Operações de Crédito, sendo certo que aquela foi encaminhada à Diretoria com os devidos pareceres previstos nas normas internas (p. 8) .
2.107. Informa que a Proposta de Ação Administrativa, que versa sobre assuntos não previstos em normas e não possuindo regulamentação de seu procedimento, foi enviada à Diretoria do Banco em 13/8/2017, após o acordo judicial firmado em 22/1/2017 (peça 31, p. 36- 42) , e serviu para que a Diretoria ratificasse a questão, se entendesse pertinente (p. 9) .
2.108. Afirma que, em 27/8/2008, acolheu recomendação da CGU e encaminhou comunicado à Diretoria do Banco para que a Frutan fosse notificada acerca da impossibilidade de o Banco dar quitação total da dívida. Por essa razão, embora a Frutan tenha pago o valor de R$ 7.115.564,77, que corresponde ao valor do acordo (R$ 6,6 milhões) atualizado pelos encargos da operação, não foi dada quitação à empresa (p. 9-10) .
2.109. Informa, ainda, das medidas judiciais que estão sendo tomadas para o cancelamento do acordo firmado no Poder Judiciário do Piauí, bem como aponta que nem a Comissão de Valores Mobiliários, tampouco o Banco Central do Brasil ou a Controladoria-Geral da União constataram qualquer conduta reprovável do recorrente no processo de renegociação (p. 10-11) .
2.110. Afirma não ter havido dolo por parte do recorrente e que sempre agiu no melhor interesse da empresa, devendo ser sopesada a penalidade imputada com base no nível de participação do agente nas eventuais irregularidades perpetradas, e na ponderação dos elementos objetivos dolo e culpa, visto que não foi aquilatado qualquer prejuízo ao erário, e argumenta não ter sido feita a devida dosimetria da pena que lhe foi aplicada (p. 11-16) .
Análise
2.111. Importa referenciar a irregularidade pela qual o Sr. José Andrade Costa foi apenado pelo TCU, conforme relatório do Acórdão 1875/2017-TCU-Plenário (peça 413, p. 21-22) :
h.1) apreciou, individualmente, a Proposta de Ação de Administração - PAA n° URC/PI 2007/204-157, que trata de pedido de ratificação dos termos da liquidação de dívidas da empresa Frutan, por meio de Acordo Extrajudicial celebrado em 22/1/2007 (e posteriormente homologado judicialmente) , não a submetendo ao Comac, descumprindo normas do Banco;
2.112. Destaque-se que, do mesmo modo que o recorrente Darlan Cunha Lima, no voto condutor do Acórdão 1654/2014-TCU-Plenário, conforme o item 18, da página 3 da peça 123 dos autos, o relator Ministro José Múcio Monteiro não havia acolhido as justificativas do Sr. José Andrade Costa em relação à indevida exclusão de bens penhoráveis, tendo acolhido somente a irregularidade concernente ao subitem 9.6.9.2 do Acórdão 1840/2008-TCU-Plenário (peça 105, p. 14) . Também não o fez no voto condutor (peça 412) do Acórdão 1875/2017-TCU-Plenário (peça 411) , o que revela ter a unidade técnica afastado o primeiro item em sua nova instrução à peça 390, p. 23, item "h", o que foi acolhido pelo Relator no relatório à peça 413, p. 21-22, da mesma forma que em relação ao item 9.6.15.2 do recorrente Darlan Cunha Lima (peça 413, p. 22) :
9.6.9.1) na condição de membro do Comitê de Avaliação de Crédito da Direção Geral-Comac, manifestar-se favorável à renegociação da dívida da Frutan constante da PRD 204.2006.40, quando, no procedimento de apuração dos bens dos devedores e coobrigados, destinado ao cálculo do valor presente dos bens penhoráveis, foram descumpridos normativos do banco e excluídos diversos bens;
2.113. Desse modo, considera-se não ter havido sucumbência recursal quanto a este item; entretanto, faz-se referência ao tópico para que seja afastada idêntica irregularidade imputada ao Sr. Roberto Smith (peça 413, p. 20) , quando da análise de suas razões recursais.
2.114. Posto isso, o Sr. Andrade Costa, quanto à condição de membro do COMAC (Presidente) , manifestou-se favoravelmente à renegociação da dívida com a Frutan (peça 84, p. 25) , no procedimento de apuração dos bens de devedores e coobrigados, destinado ao cálculo do valor presente dos bens penhoráveis, descumprindo dispositivos do Manual Auxiliar de Operações de Crédito, mesmo após ampla divulgação entre os funcionários do Banco de que a Diretoria havia suspendido toda e qualquer proposta que tratasse de renegociação de dívida com redução do valor com encargos, ante o parecer negativo da AGU nesse sentido.
2.115. No que diz respeito à apreciação da Proposta de Ação de Administração - PAA n° URC/PI 2007/204-157, o recorrente foi responsabilizado por ter enviado à Diretoria, de forma individual, proposta de renegociação de dívida com sua manifestação expressa, a despeito de ter sido comunicado formalmente pelo Superintendente de Negócios Financeiros de que as condicionantes não haviam sido cumpridas, condicionantes essas estabelecidas pelo próprio COMAC do qual o Sr. José Andrade Costa era Presidente.
2.116. Com efeito, o Sr. José Andrade Costa, mesmo tendo participado da reunião do COMAC que estabeleceu as condicionantes, na qualidade de presidente, ainda assim encaminhou de modo individual à apreciação da Diretoria a proposta de renegociação de dívida da Frutan, com manifestação favorável (peça 80, p. 69) , mesmo após comunicado formalmente pelo Superintendente de Negócios Financeiros de que a negociação havia sido entabulada a despeito do não cumprimento das condicionantes (peça 80, p. 58) .
2.117. Tal fato foi reconhecido pelo Ministro Relator do Acórdão 1654/2014-TCU-Plenário (peça 123, p. 3) :
18. O ex-Superintendente da Área de Crédito e Gestão de Produtos, José Andrade Costa, comprovou que havia dado conhecimento à diretoria do BNB acerca da proposta de renegociação da dívida da empresa Frutan, devendo ser aceitas suas justificativas quanto a esse item. No entanto, a alegação de que apenas encaminhou a PAA nº URC/PI 2007/204-157 à instância decisória não procede, uma vez que o responsável expressamente concordou com a proposta, conforme consta da fl. 596. Ademais, apesar de ter conhecimento da determinação da diretoria do BNB vedando renegociações com exclusão de bens, manifestou-se favoravelmente à operação. Deve ter, assim, rejeitadas suas justificativas quanto a esses pontos
2.118. Somente após receber comunicação da CGU é que o recorrente encaminhou comunicado à Diretoria do Banco para que a Frutan fosse notificada acerca da impossibilidade de o Banco dar quitação total da dívida.
2.119. Com relação à ausência de responsabilização do recorrente no âmbito da Comissão de Valores Mobiliários, do Banco Central do Brasil ou da Controladoria-Geral da União, ressalte-se que eventual manifestação desses órgãos não traz interferência nestes autos, dada a independência desta Corte para analisar e coligir os elementos de prova existentes nos autos e construir seu juízo sobre os atos dos responsáveis, com eventual responsabilização, nos termos e condições conferidos pela Constituição Federal, art. 71, e pela Lei 8.443/1992. Seguiram nessa vertente os Acórdão 2355/2018-TCU-Plenário, rel. Min. Benjamin Zymler, 3.125/2013-TCU-Plenário, rel. Min. Raimundo Carreiro e 2.900/2014-TCU-Plenário, rel. Min. Marcos Bemquerer.
2.120. Quanto à ausência do elemento subjetivo dolo na conduta do recorrente, impende registrar que a responsabilização dos agentes sujeitos à ação do Tribunal de Contas da União não exige a caracterização de dolo para atribuição de responsabilidade, bastando estar configurada a conduta culposa. Nesse sentido, os acórdãos 3.398/200-TCU-2ª Câmara, rel. Min. Ubiratan Aguiar, 760/2013-TCU-Plenário, rel. Min. Ana Arraes, 1.972/2012-TCU-2ª Câmara, rel. Min. Aroldo Cedraz e 1.838/2019-TCU-1ª Câmara, rel. Min. Vital do Rêgo.
2.121. Diante do exposto, propõe-se negar provimento ao recurso de reconsideração.
Sr. Nicola Moreira Miccione, então Superintendente Jurídico em Substituição
Da emissão de parecer meramente opinativo, da ausência de dolo ou culpa e da não observância da dosimetria da multa arbitrada
2.122. Nicola Moreira, então Superintendente Jurídico em Substituição, traz à baila sentença absolutória em seu favor, proferida pela 32ª Vara Federal no Estado do Ceará em Ação Penal de autoria do Ministério Público Federal tratando da mesma questão (Ação Penal 0000309- 04.2014.4.05.8100) , e que tal entendimento foi reafirmado em sede de 2º grau em acórdão proferido no dia 23/3/2018 (peça 557, p. 7-9 e peça 561) .
2.123. Assevera ter se limitado a lançar parecer jurídico visando os interesses do banco, levando em considerações seus conhecimentos e experiências jurídicas, não ter sido observada culpa, dolo e nem grave violação funcional, tendo agido zelosamente ao ponderar as medidas cabíveis ao caso concreto, motivo pelo qual o acórdão recorrido partiu de premissa equivocada para cominar a pena de multa (peça 557, p. 8-9) .
2.124. Reitera que, conforme anotado na sentença penal, o recorrente limitou-se a lançar parecer jurídico opinativo, buscando os interesses do banco (peça 557, p. 9-10) .
2.125. Afirma que as concessões iniciais de empréstimos não foram objeto de análise, mas somente a renegociação da dívida, quando o débito já era expressivamente maior do que o patrimônio da Frutan, e que o BNB não deu quitação quando do recebimento das parcelas decorrentes do acordo formalizado (peça 557, p. 11-13) .
2.126. Assevera que a decisão foi omissa e obscura, limitando-se a fundamentar-se nas atribuições funcionais do responsável, sem qualquer paralelo com as irregularidades imputadas, e reproduz trecho do voto do Ministro Relator (peça 557, p. 14) .
2.127. Assere ainda que o suposto prejuízo já era existente antes da renegociação da dívida, não tendo o recorrente agido com dolo ou culpa, bem como seu parecer não detinha caráter vinculante, não detendo o requerente poderes para transigir (peça 557, p. 14) .
2.128. Aponta que não houve proporcionalidade na aplicação da multa (peça 557, p. 15-17) .
2.129. Aduz que não há que se falar em prejuízo causado ao erário decorrente da renegociação da dívida, e imputar essa responsabilidade ao requerente seria transferir, a título de responsabilidade objetiva, o risco da atividade de fomento bancária (peça 557, p. 17-18) .
Análise
2.130. Cumpre resgatar os fatos que levaram à cominação de multa ao Sr. Nicola Moreira Miccione, conforme relatório do Acórdão 1875/2017-TCU-Plenário (peça 413, p. 21) :
e.1) apesar de presente à 3172ª Reunião da Diretoria do BNB que aprovou a PRD 204.2006.40, não comunicou ao colegiado a existência de Ação de Consignação em Pagamento ajuizada pela Frutan (...) ;
e.2) orientou a Gerência da URC-PI para a concretização do Acordo Extrajudicial (celebrado em 22/1/2007) , e posteriormente homologado judicialmente, em que pese o prazo normativo para a formalização do negócio ter se esgotado, e a não-implementação das condicionantes 1 e 3 determinadas pelo Comac na PRD 204.2006.40, descumprindo normas do Banco;
2.131. Descabida, portanto, a alegação de que a responsabilização do defendente partiu de simples descrição de suas atribuições funcionais, estando documentada a sua participação (peça 500, p. 46) para a concretização e ratificação do acordo extrajudicial, posteriormente homologado na Justiça, fora das balizas normativas da empresa e das orientações traçadas pela AGU.
2.132. Quanto à sentença absolutória na esfera penal, confirmada em segundo grau, cumpre enfatizar que o princípio da independência das instâncias cível, penal e administrativa não permite vincular-se automaticamente esta Corte de Contas ao ajuízo adotado na esfera criminal, salvo negativa dos fatos ou de sua autoria, o que não ocorreu na espécie. Nesse sentido, bem assentou o Ministro José Múcio em seu voto (peça 412, p. 8) :
Nicola Moreira Maccione trouxe aos autos sentença absolutória em seu favor, proferida pela 32ª Vara Federal no Estado do Ceará em Ação Penal de autoria do Ministério Público Federal tratando da mesma questão (Ação Penal 0000309-04.2014.4.05.8100) . Na referida sentença, foi absolvido da acusação de partícipe no crime de gestão temerária. A mesma sentença absolveu Pedro Rafael Lapa e Augusto Bezerra Cavalcanti Neto das acusações de coautores daquele crime. A atenta leitura da peça judicial revela, contudo, que não houve a declaração da negativa dos fatos ou de sua autoria, o que tornaria vinculante a decisão adotada na esfera penal. Ao contrário, a materialidade e autoria do delito foram afirmadas pelo magistrado, que, no entanto, firmou juízo acerca da inexistência de dolo daqueles agentes. O dolo se fazia necessário para a tipificação do crime de gestão temerária então tratado.
A mesma sentença declarou a extinção da punibilidade de Roberto Smith e Luiz Ethevaldo de Albuquerque Guimarães, pela ocorrência de prescrição penal.
No caso, pelos motivos que se deram, a absolvição ou ausência de culpabilidade penal não produz efeito algum nos âmbitos cível e administrativo.
Naquela Ação Penal, Victor Samuel Cavalcante da Ponte foi condenado pelos crimes de gestão temerária e de negociação não autorizada, previstos nos arts. 4º, parágrafo único, e 5º, parágrafo único, respectivamente, ambos da Lei 7.492/1986.
9.13.  Isso não impede, entretanto, que a Corte se valha das análises e elementos colimados    no âmbito judicial para ajudar a formar suas convicções ou mesmo vir a reformar eventual juízo adotado em anteriores decisões, com base nos elementos de fato e de direito trazidos pelas esferas judiciais.
9.14.  Nesse sentido, após a prolação da decisão do TCU ora vergastada, foi exarado o Acórdão do Tribunal Regional Federal da 5ª Região (peça 561) , que ao confirmar a sentença de primeiro grau, asseverou que a participação do recorrente foi limitada a emitir parecer meramente opinativo, sem caráter vinculante, e que a estratégia jurídica adotada pelo então Diretor Jurídico do BNB, no sentido de agilizar a renegociação extrajudicial da dívida, conquanto possa-se dela discordar ou considera-la ineficiente, teria sido justificada a partir de argumentos técnicos, inexistindo nexo de causalidade entre esses atos e a renegociação da dívida pela  Diretoria do Banco (peça 561, p. 26-28) .
9.15.  Complementa ainda o acórdão, afirmando que a opção do réu pela estratégia jurídica questionada pelo MPF teria sido justificada pelo risco de sucumbência, uma vez que a ação de consignação omitida no parecer que subsidiou a PRD.40 tinha por base contrato firmado pelo Diretor Victor Samuel, e nesse sentido adotou-se a "teoria da aparência e a imprevisibilidade das demandas judiciais", bem como a dificuldade de recuperação da dívida em eventuais ações de execução.
9.16.  Tornando ao caso em análise, é verdade que o recorrente entra em contradição, vez que ora se manifesta no sentido de que o suposto prejuízo ao BNB já era existente antes da renegociação da dívida (p. 14) , ora de que não há que se falar em prejuízo causado ao erário (p. 17) . Nesse sentido, não haveria de se cogitar da responsabilização objetiva do defendente, visto que ele não foi apenado em razão de eventuais prejuízos ainda não contabilizados, mas sim por condutas específicas que contribuíram para a celebração de acordo judicial (peça 31, p. 36-42) fora das normas aplicáveis e ao largo do entendimento reiteradamente exarado pela Advocacia- Geral da União.
9.17. Quanto à não quitação, pelo BNB, das parcelas decorrentes do acordo formalizado pelo ex-Diretor Victor Samuel, tal negativa ocorreu após os fatos delineados nos autos, não interferindo no juízo adotado pelo Tribunal.
9.18. A esse respeito, levando em conta a manifestação do Juízo Federal, confirmada em 2º Grau pelo TRF da 5ª Região em 2018, após a prolação do acórdão recorrido, e para melhor contextualizar os fatos, é importante recuperar a manifestação da Comissão de Sindicância Interna do BNB (peça 33, p. 24) , a qual evidenciou os argumentos utilizados pelo Diretor Jurídico para justificar a orientação para as áreas técnicas do Banco no sentido de concluir a renegociação formal das dívidas:
37. A respeito do assunto, localizou-se no dossiê da empresa manifestação da Superintendência Jurídica, representada, à época, pelo funcionário Nicola Moreira Miccione, datada de 16/01/2007 (Doc. 29) , por meio do correio eletrônico enviado para os funcionários Francisco das Chagas S. Lopes (Superintendente Estadual do Piauí em exercício, à época) e Darlan Cunha Lima (Gerente Geral da URC-PI) , com cópia para o Dr. Pedro Lopes de Oliveira Filho (Gerente da Conaj-THE) e Jorge Luis Branco Aguiar, à época Assistente Jurídico da referida Conaj, hoje desligado do Banco, onde ali apresentou as considerações, adiante transcritas, a respeito da renegociação com a empresa FRUTAN, para, ao final, recomendar a formalização do acordo judicial até o prazo de 19/01/2007, a saber:
"Faço referência à renegociação referida em anexo para informar o seguinte:
· Considerando o ajuizamento de ação de consignação em pagamento pela empresa devedora contra o Banco, anexando documento interno do Banco do Nordeste que já dispõe sobre a renegociação das dívidas da empresa junto ao Banco;
· Considerando que a referida renegociação foi aprovada pela Diretoria do Banco, ratificando o documento anexado pela empresa, nas mesmas condições ali pactuadas;
· Considerando que as tratativas para referida renegociação foram iniciadas e concluídas antes da suspensão das renegociações pelo valor presente, e que assiste direito à empresa devedora à sua formalização, em face do documento anexado à ação de consignação em pagamento acima citada;
· Considerando que o prazo para contestação do Banco não mais poderá ser prorrogado e que o Banco, ao insistir na recusa de recebimento dos valores já acordados, certamente incidirá no pagamento de honorários advocatícios em valor equivalente a 20% do total da renegociação, ou seja, aproximadamente 1,32 milhão de reais, na ação de consignação, além dos honorários devidos nas demais ações de execução promovidas pelo Banco, por dar continuidade à execução de dívidas sobre as quais já se findaram as tratativas para sua liquidação;
· Considerando que as condições para a renegociação atenderam a todos os requisitos do regramento interno do Banco que dispõe sobre liquidações de dívidas pelo valor presente, conforme a PRD aprovada pela Diretoria do Banco;
A Superintendência Estadual do Piauí deverá, até o próximo dia 19.01.07 - sexta-feira, com o auxílio da Unidade de Recuperação de Crédito do Piauí e da CONAJ-THE, formalizar o instrumento de renegociação formal de liquidação das dívidas da empresa devedora junto ao Banco a que se refere a PRD sob referência, nos seguintes termos:
a formalização deve ser juntada aos autos da ação de consignação e das demais ações de cobrança e revisionais movidas de parte a parte;
cada parte assumirá os honorários de seus respectivos advogados, dando por quitadas quaisquer obrigações entre si, se cumpridas as cláusulas financeiras da formalização referida no item a acima, uma vez que o pagamento se dará em 5parcelas;
o Banco deverá levantar o valor já depositado em juízo, para efeito de quitação da 1ª parcela do acordo, na forma proposta na PRD acima referida;
deverá ser requerida, por petição conjunta, a extinção da ação de consignação de pagamento, sem julgamento de seu mérito;
deverá ser requerida, por petição conjunta, a extinção das ações revisionais movidas pela devedora contra o Banco, sem julgamento de seu mérito;
deverá ser requerida, por petição conjunta, a suspensão das ações de cobrança movidas pelo Banco, que deverão ser extintas quando cumprida integralmente a cláusula financeira do acordo;
as custas processuais de todos os processos acima referidos deverão ser suportados pela empresa devedora, que deverá ainda proceder ao ressarcimento dos valores já pagos pelo Banco, na forma e valor referido da PRD.".
9.19. Ficou evidenciado, portanto, a ação comissiva do Sr. Nicola Moreira no sentido de concretização do Acordo Extrajudicial (celebrado em 22/1/2007) , o qual foi posteriormente homologado judicialmente (peça 31, p. 36-42) . Entretanto, verifica-se que os argumentos utilizados pelo recorrente davam conta dos riscos jurídicos da não-formalização do acordo - ônus de sucumbência, honorários, honorários nas demais ações de execução -, e tendo em vista que a empresa dispunha de suposto direito oriundo de acordo firmado anteriormente, ainda que em bases ilegítimas, pelo então Diretor Victor Samuel, tais razões jurídicas não se fundamentaram em orientações teratológicas ou manifestamente ilegais, mas em fatores técnicos que, a seu juízo, minimizariam o risco jurídico da instituição financeira. Esse o possível motivo pelo qual ainda o então Diretor Jurídico não mencionara a existência da ação consignatória no âmbito do Conselho Diretor durante a 3172ª Reunião da Diretoria do BNB (1ª irregularidade imputada ao recorrente) .
9.20. Nesse sentido, há que se considerar ainda, que a referida PRD foi ratificada, em última análise, pelo Conselho Diretor, que detinha plena ciência das condicionantes não satisfeitas no prazo de sua vigência.
9.21. Esta Corte tem jurisprudência firmada no sentido de ser possível a responsabilização do parecerista jurídico quando sua manifestação não estiver devidamente fundamentada, e induza o administrador à prática de irregularidades, ou que não esteja alicerçada em doutrina e jurisprudência e pugnem para o cometimento de ato danoso ao erário ou com grave ofensa à ordem jurídica (Acórdão 1443/2013-TCU-Plenário, rel. Min. Weder de Oliveira, 1.828/2008- TCU-Plenário, rel. Min. Benjamin Zymler e 3.193/2014-TCU-Plenário, rel. Min. Benjamin Zymler) .
9.22. Conquanto não se trate, na hipótese em apreço, de parecer jurídico "strito sensu", as manifestações do Sr. Nicola se deram na função de assessor jurídico do BNB, sendo que, conforme assinalado, em linha com o entendimento colimado pelo TRF 5ª Região na seara criminal, os elementos dos autos não evidenciam de forma inequívoca a existência de culpa ou erro grosseiro nas missivas do responsável, que justifiquem a pecha de irregularidade em sua conduta, visto que voltadas a resguardar os interesses jurídicos do Banco.
9.23. Cumpre enfatizar que, conforme as considerações lançadas nos itens 7.14 e seguintes, relativas ao afastamento da responsabilidade do Sr. Jorge Luis Branco Aguiar, a manifestação do TRF 5ª Região, prolatada após a decisão ora recorrida, permitiu lançar novas luzes sobre a conduta do Sr. Nicola Moreira, enquanto responsável pela área jurídica do BNB. 
9.24. Fora de dúvida que a manifestação de um Tribunal colegiado, conquanto não vincule o juízo a ser adotado nestas contas, reveste-se de maior eficácia irradiante do que a sentença monocrática dantes proferida, visto que confere maior peso à tese da ausência de elementos que evidenciem a conduta ou culposa ou o erro grosseiro nas manifestações do então Diretor Jurídico. 
9.25. Nessa linha, acresça-se que para caracterizar a conduta culposa do responsável, imprescindível se faz a demonstração do nexo de causalidade entre a ação do recorrente e a aprovação de uma renegociação ilegal de dívida, sendo plausível, como pondera o TRF da 5ª Região, que a preocupação do responsável fosse de preservar a imagem do Banco, em dever de lealdade com a instituição. Além disso, a responsabilidade pela celebração do acordo foi do colegiado do BNB.
9.26. Propõe-se, desse modo, acolher as razões recursais, para dar provimento ao presente recurso de reconsideração.
Sr. Roberto Smith, ex-Presidente do BNB
Da conduta em relação a manifestação favorável à renegociação da dívida com a Frutan constante da PRD 204.2006.40 (peça 84, p. 25) , com exclusão indevida de bens penhoráveis, e a aprovação da proposta de ação de administração por meio de acordo extrajudicial, em dissonância com orientação da AGU e das condicionantes da PRD 204.2006.40
2.133. Roberto Smith, ex-presidente do BNB, afirma que não foi o autor da celebração do contrato em questão, mas sim o Sr. Victor Samuel, conforme exposto na sentença do processo 0000309-04.204.5.05.8100, corrente no TRF da 5ª Região (p. 7) .
2.134. Repete os argumentos exarados em relação ao Sr. Nicola Moreira, afirmando que se limitou a "lançar parecer jurídico" visando os interesses do banco (p. 8) .
2.135. Sustenta que as concessões de empréstimo não foram objeto de análise nos autos, mas tão somente a renegociação da dívida, e que o BNB não deu quitação ao recebimento das parcelas objeto do acordo (p. 9-10) .
2.136. Assevera que a decisão foi obscura em não apontar as irregularidades cometidas, limitando-se a expor suas atribuições funcionais, atribuindo valor de multa correspondente a 80% do valor referencial máximo, sem justificativa ou justificativa para individualização da pena, tendo sido punido pelo nome do cargo que exercia e não pela suposta irregularidade (p. 11-13) .
2.137. Aduz não haver que se falar em prejuízo ao erário em decorrência da renegociação da dívida, ainda mais quando o próprio acórdão reconhece o risco de não recebimento dos valores demandados judicialmente (p. 14) .
Análise
2.138. Cumpre rememorar os fatos que levaram à cominação de multa ao Sr. Roberto Smith, conforme relatório do Acórdão 1875/2017-TCU-Plenário (peça 413, p. 20) :
a.1) manifestação favorável à renegociação da dívida com a Frutan constante da PRD 204.2006.40, com exclusão indevida de bens penhoráveis;
ª.2) aprovação de proposta de ação de administração por meio de acordo extrajudicial, posteriormente homologado judicialmente, em dissonância com orientação da AGU e das condicionantes da PRD 204.2006.40, e sem ter sido concluída sindicância interna no banco para apurar irregularidades da renegociação;
2.139. Verifica-se que os argumentos deduzidos pelo Sr. Roberto Smith, ex-Presidente do BNB, reproduzem, em essência, aqueles declinados pelo Sr. Nicola Moreira, superintendente jurídico em exercício. Nesse sentido, obviamente, não lançou qualquer parecer jurídico, mas atuou na qualidade de dirigente máximo, CEO da instituição.
2.140. Nessa qualidade, manifestou-se favorável à renegociação da dívida da Frutan constante da PRD 204.2006.40 (peça 84, p. 25) , quando, no procedimento de apuração dos bens dos devedores e coobrigados, destinado ao cálculo do valor presente dos bens penhoráveis, foram descumpridos os dispositivos contidos no Título 22, Capítulo 34, itens 3, 4 e 5, do Manual Auxiliar - Operações de Crédito, e excluídos uma série de bens.
2.141. Com relação à indevida exclusão de bens penhoráveis, pugna-se pela aplicação do mesmo juízo atribuído ao Sr. Darlan Cunha Lima e ao Sr. José Andrade Costa, seguindo as ponderações e análises traçadas nos itens 4.23 e seguintes desta instrução, e nos termos do Acórdão 1875/2017-TCU-Plenário, que afastou essa irregularidade do rol de imputações daqueles recorrentes, conforme relatório à peça 413, p. 21-22.
2.142. Consoante as ponderações feitas pelo Ministro Relator em seu voto à peça 412, p. 5-7, restaram afastadas as irregularidades concernentes à não inclusão de bens de difícil penhora (peça 29, p. 57-58) , em razão de os bens supostamente penhoráveis não disporem de liquidez garantida e serem de difícil negociação/recuperação. Por esse motivo, propõe-se o acolhimento das razões recursais do Sr. Roberto Smith quanto a este ponto.
2.143. Passa-se à análise da irregularidade concernente à aprovação de proposta de ação de administração por meio de acordo extrajudicial.
2.144. O recorrente aprovou, ainda, em 17/8/2007, quando da 3232ª Reunião da Diretoria do Banco do Nordeste do Brasil S.A (peça 48, p. 6-12) , a Proposta de Ação de Administração - PAA n° URC/PI 2007/204-157, que tratava de pedido de ratificação dos termos da liquidação de dívidas da empresa Frutan, por meio do acordo celebrado em 22/1/2007, em dissonância com o entendimento da AGU manifestado na Nota AGU/CGU/DECOR nº 504/2006-SFT, em descumprimento às condicionantes constantes da PRD 204.2006.40, bem como sem ter sido concluída a sindicância instaurada pela Auditoria Interna do Banco para apurar denúncia acerca de irregularidades na renegociação de dívidas da empresa em questão.
2.145. Conforme Parecer PGFN/CGU/CED/nº 74/2009, lavrado pela Procuradoria-Geral da Fazenda Nacional (peças 55, p. 37-50 e 56, p. 1-23) , houve autorização expressa do Sr. Roberto Smith para que a agência subscrevesse o acordo extrajudicial a ser homologado na ação de consignação em pagamento movida pela Frutan, que reproduzia os termos do acordo extrajudicial firmado pelo então Diretor Victor Samuel, acordo esse posteriormente aprovado pela Diretoria, não obstante já estar correndo a sindicância interna da instituição, e a despeito da terceira negativa da AGU em rever seu posicionamento acerca da liquidação da operações por valor inferior ao principal mais encargos.
2.146. Cumpre registrar que, conforme anotado anteriormente, o Acórdão 1875/2017-TCU-Plenário em seu item 9.3, propôs ao Ministério da Fazenda regulamentação relativa à recuperação de créditos dos Fundos Constitucionais de Financiamento, aproveitando a recém criação do grupo de trabalho interministerial pela Portaria n º 334, de 26/12/2007 (peça 105, p. 11) 
2.147. Referido grupo de trabalho reconheceu a posição da AGU no sentido de negar a renegociação de dívidas em montante inferior ao pactuado e buscou alternativas para convalidar as operações já efetuadas pelo BNB à revelia da posição da Advocacia-Geral (peça 98, p. 26-27) :
"Em face desse prognóstico do representante da Advocacia-Geral da União, em relação ao pedido de reconsideração do BNB, os participantes da reunião, por consenso, e com o fim de não atrasar as atividades do Grupo de Trabalho, aprovaram o entendimento de que se deveria partir da premissa da inexistência de autorização legal expressa para a renegociação de dívidas em questão, cabendo, então, ao Grupo discutir as saídas jurídicas e técnicas existentes, tanto para a regularização dos acordos já realizados quanto para eventual normatização futura desse tipo de prática."
2.148. Em seguida, como forma de uma buscar alternativa legal para solucionar a questão, o Grupo propôs minuta de Medida Provisória (peça 98, p. 45-46) , a qual, por meio de alteração da Lei 7.827/1989, convalidaria as operações do BNB. Apesar das ressalvas feitas pela Secretaria Executiva do Ministério da Fazenda (peça 98, p. 48) , quanto aos riscos e impactos financeiros não examinados pelo Grupo de Trabalho, a proposta do BNB foi acatada, com a conversão da MP na Lei 11.945/2009, que incluiu o art. 15-B na Lei 7.827/1989, nestes termos:
Art. 15-B. Ficam convalidadas as liquidações de dívida efetuadas pelas instituições  financeiras federais administradoras dos Fundos Constitucionais, que tenham sido realizadas em conformidade com as práticas e regulamentações bancárias das respectivas instituições e que tenham sido objeto de demanda judicial, recebidas pelo equivalente financeiro do valor dos bens passíveis de penhora dos devedores diretos e respectivos garantes, relativamente a operações concedidas com recursos dos Fundos Constitucionais de Financiamento, de que trata esta Lei.
§ 1º Para os efeitos desta Lei, considera-se liquidada a dívida pelo equivalente financeiro do valor dos bens passíveis de penhora quando obtida mediante o desconto a uma taxa real que corresponda ao custo de oportunidade do Fundo que tenha provido os recursos financiadores da dívida liquidada, pelo tempo estimado para o desfecho da ação judicial, aplicada sobre o valor de avaliação dos referidos bens.
2.149. Como resultado das discordâncias entre as conclusões do Grupo de Trabalho (peça 98, p. 18-38) , o parecer divergente do Ministério da Fazenda (peça 98, p. 47-48) e aquilo que foi realmente inserido na Lei 7.827/1989 por influência do BNB, verifica-se que não houve um consenso no grupo quanto à inserção dos artigos 15-B, 15-C e 15-D, face às incertezas da repercussão financeira, visto que se a MP previa a convalidação apenas dos atos do BNB, enquanto que a nova redação da lei aplica-se a todas as instituições federais administradoras de Fundos Constitucionais.
Art. 15-C. As instituições financeiras federais poderão, nos termos do art. 15-B e parágrafos, proceder à liquidação de dívidas em relação às propostas cujas tramitações tenham sido iniciadas em conformidade com as práticas e regulamentações bancárias de cada instituição financeira federal.
Art. 15-D. Os administradores dos Fundos Constitucionais ficam autorizados a liquidar dívidas pelo equivalente financeiro do valor atual dos bens passíveis de penhora, observando regulamentação específica dos respectivos Conselhos Deliberativos, a qual deverá respeitar, no que couber, os critérios estabelecidos no art. 15-B.
2.150. Também o art. 15-D, que torna possível às instituições financeiras proceder à liquidação de dívidas pelo equivalente financeiro do valor atual dos bens passíveis de penhora, igualmente não constava na proposta de MP do Grupo de Trabalho. Neste caso, não houve um consenso no grupo, visto que, conforme conclusão do Relatório Final do Grupo de Trabalho (peça 98, p. 38) ;
d) A regulamentação futura desse tipo de liquidação abaixo do valor dos encargos legais não obteve o consenso do Grupo de Trabalho, visto que não houve tempo suficiente para avaliar de forma completa as vantagens e desvantagens de sua conveniência e oportunidade, em particular, em face da necessidade de se avaliar o risco moral decorrente da publicidade de critérios de negociação usualmente mantidos em segredo pelas instituições bancárias.
2.151. Frise-se, entretanto, que as alterações na Lei 7.827/1989 não se mostram suficientes para convalidar a renegociação entabulada pelo BNB no âmbito da PRD 204.2006.40, pois conforme o referido artigo 15-B, as convalidações destinam-se às liquidações realizadas em conformidade com as práticas e regulamentações bancárias das respectivas instituições, o que não ocorreu, visto que o negócio foi firmado a despeito do prazo normativo de 60 dias para concretização, contados da aprovação da PRD (condicionante 1) , bem como não foram apresentadas tempestivamente as declarações de bens (condicionante 3) .
2.152. Desse modo, pelos motivos de fato e de direito acima expostos, não é possível acolher o recurso do Sr. Roberto Smith, no que concerne a esta segunda irregularidade.
2.153. No que concerne à sentença judicial proferida no juízo criminal, aplicam-se os argumentos afetos ao Sr. Nicola Moreira, visto que não houve a negativa do fato ou da autoria, o que torna o julgado inábil a incidir sobre o juízo desta Corte de Contas.
2.154. Diante do exposto, propõe-se dar provimento parcial ao recurso de reconsideração do Sr. Roberto Smith, com redução proporcional da multa.
Da dosimetria da pena aplicada 
11.1. Diversos recorrentes alegaram, em suas missivas, falta de transparência e de proporcionalidade na aplicação da multa pelo Tribunal, bem como a ausência de ponderação ou aferição dos elementos subjetivos dolo ou culpa nas respectivas condutas, motivo pelo qual se analisará em conjunto essa argumentação.
Análise
11.2. A fim de subsidiar a análise dos argumentos relacionados à dosimetria da multa, transcreve-se, abaixo, excerto do voto (peça 411) condutor do Acórdão 1875/2017-TCU-Plenário proferido pelo Exmo. Ministro José Múcio Monteiro, verbis:
48. No que se refere à dosimetria das penas, considero que as multas devem ser aplicadas em valores distintos: (i) Victor Samuel Cavalcante da Ponte foi o principal articulador da renegociação indevida, atuando, em um primeiro momento, à revelia da diretoria e assumindo compromisso para o qual não detinha competência. Arbitro-lhe multa no valor máximo permitido pelo art. 58, II, da Lei 8.443/1992, nos termos da Portaria-TCU 46/2017; (ii) Roberto Smith, Augusto Bezerra Cavalcanti Neto, Luiz Ethewaldo de Albuquerque Guimarães e Pedro Rafael Lapa integravam a Diretoria Executiva do BNB e tinham o poder decisório sobre todas as questões que lhes eram submetidas. Ratificaram a renegociação de dívidas, ao arrepio das normas da instituição. Por seu elevado grau de responsabilidade, arbitro-lhes as multas em 80% do valor máximo referencial; (iii) Francisco das Chagas Sousa Lopes, José Agostinho de Carvalho Neto, José Andrade Costa e Nicola Moreira Miccione encontravam-se, à época das ocorrências, nas funções de Superintendentes, com grande nível de acesso às informações e com encargos que lhes obrigavam o exercício da supervisão e especial cuidado e compromisso no trato dos assuntos que lhes eram submetidos. Defino suas multas em 60% do valor referencial máximo; e (iv) Darlan Cunha Lima, Edilson Silva Ferreira e Jorge Luís Branco Aguiar, no exercício dos cargos de gerentes e de assistente jurídico, participaram e tiveram ciência das operações, ainda que em menor grau de responsabilidade, uma vez que suas opiniões e pareceres foram submetidos às instâncias superiores. Suas multas devem corresponder a 40% do valor referencial máximo.
11.3. Esta Corte tem entendimento pacificado no sentido de que a dosimetria da pena tem como balizadores o grau de reprovabilidade das condutas, com a valoração das circunstâncias fáticas e jurídicas envolvidas, conforme excertos das ementas de jurisprudência selecionada do TCU abaixo transcritos:
No âmbito do TCU, a dosimetria da pena tem como balizadores o nível de gravidade dos ilícitos apurados, com a valoração das circunstâncias fáticas e jurídicas envolvidas, e a isonomia de tratamento com casos análogos. O Tribunal não realiza dosimetria objetiva da multa, comum à aplicação de normas do Direito Penal, e não há rol de agravantes e atenuantes legalmente reconhecido. A aplicação da sanção guarda relação com a materialidade dos fatos e a culpabilidade do responsável, não com sua capacidade financeira em quitar a dívida. (Acórdão 1137/2019-TCU-Primeira Câmara, rel. min. Vital do Rêgo) 
A dosimetria do valor da multa deve guardar proporção com a quantidade e a gravidade das irregularidades atribuídas ao agente sancionado. (Acórdão 976/2018-TCU-Plenário, rel. min. Bruno Dantas) 
No âmbito do TCU, a dosimetria da pena tem como balizadores o nível de gravidade dos ilícitos apurados, com a valoração das circunstâncias fáticas e jurídicas envolvidas, e a isonomia de tratamento com casos análogos. O Tribunal não realiza dosimetria objetiva da multa, comum à aplicação de normas do Direito Penal, e não há um rol de agravantes e atenuantes legalmente reconhecido. (Acórdão 992/2017-TCU-Plenário, rel. min. Augusto Nardes) 
11.4. Verifica-se, portanto, que as multas fixadas no acórdão recorrido encontram-se dentro dos limites do art. 58, II, da Lei 8.443/1992 e da Portaria-TCU nº 46, de 11 de janeiro de 2017, art. 1º, que estabeleceu o valor máximo da multa a que se refere o art. 58 da Lei 8.443, de 16 de julho de 1992 à época do decisum:
Art. 1º. É fixado em R$ 58.269,07 (cinquenta e oito mil duzentos e sessenta e nove reais e sete centavos) , para o exercício de 2017, o valor máximo da multa a que se refere o art. 58, caput, da Lei 8.443, de 16 de julho de 1992.
11.5. Verifica-se, portanto, que os valores das multas fixadas no Acórdão 1875/2017-TCU-Plenário encontram-se dentro dos limites legais, adstritas, portanto, à margem discricionária conferida pelo ordenamento jurídico a este Tribunal.
CONCLUSÃO
Das análises anteriores, faz-se a seguinte síntese:
a AGU, por meio da Nota AGU/CGU/DECOR nº 504/2006-SFT (peça 31, p. 49-50 e peça 32, p. 20) , comunicou formalmente ao BNB que não era possível liquidação/renegociação de operações com recursos do FNE com redução de valores e essa decisão foi amplamente divulgada no âmbito da Diretoria;
mesmo após essa ciência, o Sr. Victor Samuel Cavalcante da Ponte, que não interpôs recurso nestes autos, celebrou acordo extrajudicial com a Frutan em 26/6/2006 (peça 31, p. 32-33) em que a dívida seria quitada por valor equivalente a dez por cento de seu montante, com prejuízo potencial de cerca de R$ 34 milhões ao Fundo Constitucional do Nordeste;
nessa vertente, as instâncias inferiores (peças 29-30) , como CONAJ, Comitê de Crédito da Agência URC-PI, COMAG, contribuíram com ações de execução ou omissão, com o objetivo de permitir o acordo judicial, visto que extrajudicialmente havia o óbice da AGU em firmar instrumento com valor inferior ao da dívida atualizada pelos encargos normais da operação;
o Comitê de Crédito da Direção Geral (COMAC) manifestou-se favoravelmente ao pleito em 29/6/2006 (peça 29, p. 13) , condicionando sua aprovação à revisão do entendimento da AGU, que nunca ocorreu, bem como a apresentação de bens de todos os devedores e coobrigados, entrega essa que aconteceu de modo intempestivo, impedindo a correta reavaliação de todos os bens passíveis de penhora;
não obstante a recusa da AGU por três oportunidades, em alterar seu parecer, bem como não terem sido cumpridas todas as condicionantes, houve autorização dada pelo Sr. Roberto Smith para que a URC-PI assinasse o acordo (peça 31, p. 36-42) , o qual foi posteriormente homologado na ação de consignação em pagamento movida pela Frutan, que reproduzia os termos do acordo extrajudicial celebrado pelo ex-diretor Victor Samuel (peça 31, p. 32-34) ;
os demais membros da Diretoria deixaram de adotar medidas cabíveis para evitar o acordo irregular, sendo válido lembrar que todas as ações que se seguiram ao acordo, foram no sentido de convalidar o acordo extrajudicial seguido de acordo judicial em 22/1/2007 (peça 31, p. 36-42) ;
esse acordo judicial foi aprovado pela Diretoria do Banco em 17/8/2007 na 3232ª Reunião da Diretoria do Banco do Nordeste do Brasil S.A (peça 48, p. 6-12) , mesmo após aberta sindicância interna para apurar os fatos e após o banco ter solicitado à AGU revisão do posicionamento;
a despeito cientificada da terceira negativa por parte da AGU sobre revisão de seu posicionamento, o BNB não somente não cumpre com também instou o Ministério da Fazenda e o Ministério da Integração Nacional a criarem "grupo de trabalho" (peça 412, p. 2) , que ocorreu por meio da Portaria Interministerial nº 334, de 26/12/2017, no sentido de alterarem a legislação com vistas a convalidar os atos ora em análise e que trouxeram prejuízos ao FNE;
como resultado do referido grupo de trabalho, foi enviada minuta de Medida Provisória para a Presidência da República, que culminou na edição da Lei 11.945/2009, que incluiu o art. 15-D na Lei 7.827/1989, e deu autorização legal para a renegociação de dívidas pelo valor equivalente financeiro dos bens passíveis de penhora, mas que não convalidou liquidações de dívidas feitas em desacordo com as regulamentações bancárias pertinentes (art. 15-B) , o que ficou demonstrado nos presentes autos:
Art. 15-B. Ficam convalidadas as liquidações de dívida efetuadas pelas instituições  financeiras federais administradoras dos Fundos Constitucionais, que tenham sido realizadas em conformidade com as práticas e regulamentações bancárias das respectivas instituições e que tenham sido objeto de demanda judicial, recebidas pelo equivalente financeiro do valor dos bens passíveis de penhora dos devedores diretos e respectivos garantes, relativamente a operações concedidas com recursos dos Fundos Constitucionais de Financiamento, de que trata esta Lei. (Grifos acrescidos) 
somente quando demandados pelo Ministério da Fazenda e nas vésperas da deliberação desta Corte nos autos do Acórdão 1654/2014-TCU-Plenário, cuja instrução técnica já era de conhecimento do banco, é que a instituição financeira delibera adotar medidas judiciais no sentido de reverter todos os atos conscientemente praticados.
os recorrentes não foram apenados em razão de eventuais prejuízos, ainda não quantificados e não contabilizados no BNB e no Fundo Constitucional do Nordeste, mas por atos praticados com grave violação de norma legal ou regulamentar de natureza contábil e financeira e ato de gestão ilegítimo ou antieconômico de que resulte injustificado dano ao erário, nos termos do art. 58, II e III das Lei 8.443/1992.
Diante de todo o exposto, conclui-se que:
não ocorreu a incidência da prescrição punitiva do TCU;
em relação ao Sr. Darlan Cunha Lima, ex-gerente da Unidade de Recuperação de Crédito do Piauí:
a.1) no que diz respeito à não inclusão na PRD 204.2006.40 (peça 84, p. 47-49) , informação acerca da existência de Ação de Consignação em Pagamento movida pela Frutan, o recorrente não trouxe elementos adicionais que infirmem a decisão recorrida;
a.2) no que concerne à assinatura do acordo judicial (peça 31, p. 36-42) , sopesados o email do Sr. Nicola Moreira instando à urgente assinatura do instrumento e as conclusões da sindicância interna, propõe-se o acolhimento do recurso neste ponto;
a.3) em virtude das conclusões acima, propõe-se dar provimento parcial ao recurso do Sr. Darlan Cunha Lima, de modo a reduzir-lhe o valor da multa aplicada;
em relação ao Sr. Edilson Silva Ferreira, ex-gerente do Ambiente de Recuperação de Crédito/PI, inexiste evidência de atuação omissiva ou comissiva do no processo irregular de renegociação de dívidas da Frutan, visto que o monitoramento das operações de crédito "em ser" não foi objeto de análise nestes autos, devendo seu recurso ser provido;
em relação ao Sr. Francisco das Chagas Sousa Lopes, então Superintendente Estadual do Piauí, em exercício, considera-se afastada, ou ao menos, minimizada a sua responsabilidade na assinatura do acordo judicial, e propõe-se dar provimento ao recurso, tendo em vista o reduzido período de tempo em que atuou como substituto (entre 2/1/2007 e 26/1/2007) para coletar informações sobre as condições de renegociação das dívidas e o recebimento do e- mail do Sr. Nicola Moreira Miccione, em 16/1/2007, que informou da urgência em firmar o acordo judicial;
em relação ao Sr. Jorge Luis Branco Aguiar, ex-assistente jurídico da Conaj Teresina/BN, a alteração da proposta que tramitava no sistema SINC, com a omissão da existência de ação de consignação em pagamento movida pela Frutan, se deu por orientação expressa do então Diretor Jurídico, Sr. Nicola Moreira e razões de ordem jurídica por ele expostas, o que caracteriza excludente de culpabilidade do recorrente, com a consequente inexigibilidade de conduta diversa;
e.1) em razão das conclusões acima, propõe-se dar provimento ao recurso do Sr. Jorge Luis Branco Aguiar, para afastar as cominações a ele imputadas;
em relação ao Sr. José Andrade Costa, ex-superintendente da Área de Crédito e Gestão de Produtos:
 f.1) no que diz respeito à apreciação individual da PAA nº URC/PI 2007/204-157, em descumprimento a normas do BNB, o recorrente não trouxe elementos que infirmassem as conclusões do acórdão recorrido, razão pela qual propõe-se o não provimento do recurso	
em relação ao Sr. Nicola Moreira Miccione, então Superintendente Jurídico em Substituição:
g.1) não há evidências de que tanto a não comunicação ao colegiado da existência de ação de consignação em pagamento ajuizada pela Frutan, tenham se dado fora de critérios jurídicos objetivos ou de forma teratológica ou ilegal, apesar de estar o recorrente presente à 3172ª Reunião da Diretoria do BNB que aprovou a PRD 204.2006.40, quanto a orientação à Gerência da URC-PI para a concretização do Acordo Extrajudicial (celebrado em 22/1/2007) , e posteriormente homologado judicialmente, o que afasta a conduta culposa do responsável;
g.2) em razão das conclusões acima, propõe-se dar provimento ao recurso do Sr. Nicola Moreira Miccione, para afastar as cominações a ele imputadas.
em relação ao Sr. Roberto Smith, ex-Presidente do BNB:
h.1) quanto à manifestação favorável à renegociação da dívida com a Frutan constante da PRD 204.2006.40, com exclusão indevida de bens penhoráveis aplica-se, por simetria, o entendimento firmado pelo Relator a quo quanto ao responsável Darlan Cunha Lima e ao Sr. José Andrade Costa para excluir a responsabilidade do Sr. Roberto Smith neste ponto, considerada a duvidosa liquidez dos bens em questão;
h.2) o ex-Presidente do BNB não logrou afastar as irregularidades a ele imputadas quanto à aprovação de proposta de ação de administração por meio de acordo extrajudicial, posteriormente homologado judicialmente, em dissonância com orientação da AGU e das condicionantes da PRD 204.2006.40, e sem ter sido concluída sindicância interna no banco para apurar irregularidades da renegociação;
h.3) em razão das conclusões acima, dar provimento parcial ao recurso do Sr. Roberto Smith, de modo a reduzir-lhe o valor da multa aplicada;
em relação à dosimetria da multa imputada aos responsáveis, o Tribunal considera como balizadores o nível de gravidade dos ilícitos apurados, com a valoração das circunstâncias fáticas e jurídicas envolvidas, e a isonomia de tratamento com casos análogos, o que foi observado nos casos em apreço, à exceção daqueles aos quais ora se propõe provimento ou provimento parcial dos recursos, bem como os valores estão coerentes com os limites estabelecidos pela Portaria-TCU nº 46, de 11 de janeiro de 2017.
PROPOSTA DE ENCAMINHAMENTO
Deste modo, submete-se à consideração superior a presente análise dos pedidos de reexame interpostos contra o Acórdão 1875/2017-TCU-Plenário e, com base no artigo 48 da Lei 8.443/92:
dar provimento parcial ao recurso do Sr. Darlan Cunha Lima, com redução proporcional da multa a ele imputada no subitem 9.1.4 do acórdão recorrido;
dar provimento parcial ao recurso do Sr. Roberto Smith, com redução proporcional da multa a ele imputada no subitem 9.1.2 do acórdão recorrido;
dar provimento ao recurso do Sr. Edilson Silva Ferreira, com o afastamento da cominação ao ele imputada no subitem 9.1.4 do acórdão recorrido;
dar provimento ao recurso do Sr. Francisco das Chagas Sousa Lopes, com o afastamento da cominação a ele imputada no subitem 9.1.3 do acórdão recorrido;
dar provimento ao recurso do Sr. Jorge Luís Branco Aguiar, com o afastamento da cominação a ele imputada no subitem 9.1.4 do acórdão recorrido;
 dar provimento ao recurso do Sr. Nicola Moreira Miccione, com o afastamento da  cominação a ele imputada no subitem 9.1.3 do acórdão recorrido;
negar provimento ao recurso do Sr. José Andrade Costa;
dar ciência da deliberação que vier a ser prolatada aos responsáveis e interessados e à Procuradoria da República no Ceará.

Edson Castelo Branco Dominici Junior (8563/OAB-MA); Adriano Martins de Holanda (5.794/OAB-PI); Jaivan Carvalho Moura (10.953/OAB-PI); Mônica de Carvalho Saboia (8.022/OAB-PI); Nayana Cruz Ribeiro (23.209-A/OAB-CE); Lais de Moura Bezerra Cavalcanti (17.286/OAB-PE); Rogerio Neves Baptista (7.196/OAB-PE); Jorge Luís Branco Aguiar (5.553/OAB-MA) e outros.

Subprocurador-Geral Paulo Soares Bugarin.

REPRESENTAÇÃO. BANCO DO NORDESTE DO BRASIL S/A. RENEGOCIAÇÃO IRREGULAR DE DÍVIDAS ORIUNDAS DE OPERAÇÕES DE CRÉDITO COM RECURSOS DO FUNDO CONSTITUCIONAL DE FINANCIAMENTO DO NORDESTE (FNE). CELEBRAÇÃO INDEVIDA DE ACORDO EXTRAJUDICIAL COM REDUÇÃO DE DÉBITO, AO ARREPIO DA LEI DE REGÊNCIA DOS FUNDOS CONSTITUCIONAIS, DE PARECER DA AGU E DE NORMAS OPERACIONAIS DO AGENTE FINANCEIRO. EXCLUSÃO INDEVIDA DE BENS DE DEVEDORES E COOBRIGADOS DA BASE DE CÁLCULO DE RENEGOCIAÇÃO DA DÍVIDA. DETERMINAÇÃO DO TCU PARA ANULAÇÃO DO ACORDO EXTRAJUDICIAL E RETOMADA DAS AÇÕES JUDICIAIS DE COBRANÇA INTEGRAL DOS VALORES NÃO-ADIMPLIDOS PELA EMPRESA DEVEDORA. ACOMPANHAMENTO DAS MEDIDAS JUDICIAIS NAS CONTAS ORDINÁRIAS DA ENTIDADE. AUDIÊNCIA E REJEIÇÃO DAS RAZÕES DE JUSTIFICATIVA APRESENTADAS PELOS RESPONSÁVEIS ENVOLVIDOS NA FORMALIZAÇÃO E APROVAÇÃO DO ACORDO DE RENEGOCIAÇÃO DA DÍVIDA. MULTA. PEDIDOS DE REEXAME. CONHECIMENTO. PROVIMENTO DO RECURSO REFERENTE A UM DOS RESPONSÁVEIS. INSUFICIÊNCIA DOS ARGUMENTOS PARA REFORMA A DELIBERAÇÃO RECORRIDA EM RELAÇÃO AOS DEMAIS RECORRENTES. NEGATIVA DE PROVIMENTO. CIÊNCIA.

REPRESENTAÇÃO (REPR)

Secretaria de Recursos (SERUR); Secretaria de Controle Externo do Sistema Financeiro Nacional e dos Fundos de Pensão (SecexFinan).

Cuidam os autos de pedidos de reexame interpostos por Jorge Luís Branco Aguiar, Darlan Cunha Lima, Francisco das Chagas Sousa Lopes, Edilson Silva Ferreira, Roberto Smith, Nicola Moreira Miccione e José de Andrade Costa (respectivamente, peças 486, 500, 502, 553, 555, 557 e 559) , contra o Acórdão 1875/2017-TCU-Plenário, integrado pelo Acórdão 445/2018-TCU-Plenário, relator o E. Ministro José Mucio Monteiro.
Por meio do Acórdão 1875/2017-TCU-Plenário, o Tribunal aplicou sanção pecuniária individual aos recorrentes e a outros responsáveis em razão de haverem praticado, na condição de gestores e empregados do Banco do Nordeste do Brasil S/A (BNB) , graves irregularidades na renegociação de dívidas decorrentes de operações de crédito realizadas entre o BNB e a empresa Frutas do Nordeste do Brasil S/A (Frutan) , com recursos do Fundo Constitucional de Financiamento do Nordeste (FNE) .
					        II
Antes de examinar as peças recursais, traço breve escorço dos fatos para melhor compreensão da matéria.
Originam-se os autos de representação interposta pelo presidente do Comitê de Auditoria do Banco do Nordeste do Brasil S/A, Paulo Roberto Medeiros Braun, a qual noticiou renegociação irregular de dívida contraída pela empresa Frutas dos Nordeste do Brasil S/A (Frutan) junto ao BNB, lastreada majoritariamente em recursos do Fundo Constitucional de Financiamento do Nordeste (FNE) . A renegociação teria ocorria ao arrepio do artigo 15, inciso VI, da Lei 7.827/1989, à época vigente, e de parecer da Advocacia Geral da União, com potencial prejuízo para o Banco e para o FNE da ordem de R$ 32.000.000,00 (trinta e dois milhões de reais) . 
Segundo a inicial, a irregularidade teria sido perpetrada pelo então Diretor Administrativo do BNB, Victor Samuel Cavalcante da Ponte, e posteriormente convalidada pelas instâncias operacionais e dirigentes daquela instituição financeira.
Efetuadas as medidas saneadoras, chegou-se à seguinte cronologia dos fatos.
O Banco do Nordeste do Brasil realizou com a empresa Frutas do Nordeste do Brasil, entre os anos de 1990 e 1996, oito operações de crédito no valor histórico de US$ 4,6 milhões, cujos recursos, oriundos majoritariamente do Fundo Constitucional de Financiamento do Nordeste (FNE) , seriam utilizados na implantação de projeto de fruticultura irrigada no estado do Piauí. 
Mesmo diante do insucesso do projeto e da contumaz inadimplência da empresa Frutan em quitar as parcelas do financiamento, o BNB quedou-se inerte por longo período sem cobrar judicialmente as dívidas custeadas com recursos do FNE, preferindo prorrogar sucessivamente o prazo de pagamento das parcelas das operações de crédito por meio da emissão de diversas cartas reversais entre 1997 a 1999.
Em fevereiro de 2003, a Frutan formalizou proposta de quitação do débito das operações de crédito pelo valor de R$ 6.350.000,00, a qual foi recusada pelo BNB por ser ínfimo em relação ao montante da dívida.
Em julho de 2004, após tentativas infrutíferas de solução da pendência, a diretoria do BNB determinou a cobrança judicial da dívida da Frutan, vencida desde junho de 2000. 
Em novembro de 2005, a Frutan submeteu ao Banco nova proposta de renegociação e quitação da dívida pelo valor de R$ 6 milhões. Desta vez, paradoxalmente à orientação da diretoria de cobrança judicial dos créditos inadimplidos, o BNB deu andamento à análise proposta da empresa Frutan, tendo instado o então Ministério da Integração Nacional sobre a possibilidade de rever entendimento anterior da Advocacia Geral da União (AGU) que vedava os bancos administradores de recursos de fundos constitucionais, caso BNB em relação ao FNE, de celebrarem acordos extrajudiciais para pagamento e liquidação da dívida com redução da saldo devedor atualizado pelos encargos normais da dívida.
A Advocacia Geral da União, por meio da Nota AGU/CGU/DECOR 205/2006-SFT, reafirmou entendimento de não ser permitida a celebração de acordo extrajudicial na recuperação de recursos dos fundos constitucionais, muito menos com a redução do valor do montante da dívida, atualizado pelos encargos normais.
Em 2006, apenas a importância equivalente a US$ 203 mil havia retornado ao Banco por conta do pagamento das operações de crédito realizadas entre o BNB e a Frutan. 
Ignorando parecer da AGU e determinação da diretoria do Banco para que fosse realizada cobrança judicial do crédito, o então Diretor Administrativo do BNB, Victor Samuel Cavalcante da Ponte, por iniciativa própria, sem prévia manifestação dos comitês técnicos e sem aprovação do escalão dirigente, firmou com a empresa Frutan, em 26/6/2006, contrato sob condição resolutiva de pagamento e transação, renegociando a dívida que somava R$ 65 milhões para 6,6 milhões, gerando potencial prejuízo para o Banco e para o FNE.
Tal transação fez com que a empresa Frutan, em 31/8/2006, ingressasse em juízo com ação de consignação em pagamento contra o Banco do Nordeste do Brasil a fim de dar cumprimento o acordo irregularmente firmado com o Diretor Administrativo.
A partir de então, todos os atos que se sucederam no âmbito do BNB, envolvendo agências, superintendência estadual, setor jurídico, comitês de crédito da agência e da diretoria, convergiram em dar verniz de aparente legalidade e legitimidade ao acordo extrajudicial firmado pelo então Diretor Administrativo, ainda que a ele não se referisse expressamente. Desta vez, sob nova roupagem de proposta de renegociação de dívida. 
Configurou-se, assim, descumprimento do artigo 15, inciso VI, da Lei 7.827/1989, à época vigente, que exigia a recuperação integral crédito financiado com recursos de fundos constitucionais, bem como reiterada orientação da AGU no sentido de não ser permitida a realização de ajustes extrajudiciais com redução do saldo devedor da dívida, atualizado pelos encargos normais. 
Nessa toada, foi autuada no BNB proposta de renegociação de dívidas da empresa Frutan PRD 204.2006.40, cujo teor reproduzia os exatos termos do acordo extrajudicial celebrado pelo Diretor Administrativo. Essa proposta recebeu pareceres favoráveis da Unidade de Recuperação de Crédito do Banco no Estado de Piauí, do Comitê de Avaliação de Crédito da agência regional, da Célula de Contencioso e Assessoramento Jurídico de Teresina (Conaj-Teresina) e da Superintendência do BNB no Estado do Piauí.
Em desacordo com os normativos do Banco, durante a análise da proposta de renegociação da dívida da Frutan, diversos bens e direitos dos devedores e coobrigados foram excluídos da base de cálculo destinada a apurar o valor presente de ativos que seriam utilizados como garantia para cumprimento da dívida. Com retirada desses ativos, houve sensível redução da base de negociação do débito. O motivo alegado pelas instâncias operacionais do Banco é de que tais bens e direitos dificilmente seriam alcançados em caso de penhora.
Submetida ao escalão superior com os pareceres da áreas técnica, a proposta de renegociação PRD 204.2006.40 foi aprovada pela Diretoria do BNB em reunião do dia 26/9/2006, ocasião em que o Banco incluiu as seguintes condições para que o acordo fosse concretizado no prazo de sessenta dias: revisão do posicionamento da AGU quanto à possibilidade da celebração do acordo extrajudicial para pagamento e liquidação da dívida com redução do saldo devedor; e apresentação de declaração de bens e direitos pelos devedores e demais coobrigados para apuração dos ativos penhoráveis como base de renegociação da dívida. 
Chama a atenção o fato de o então Diretor Administrativo Victor Samuel ter participado da reunião que aprovou a proposta de renegociação da dívida da Frutan e, mesmo assim, haver ocultado aos demais dirigentes informação sobre a ação de consignação em pagamento movida pela empresa devedora contra o Banco a fim de dar cumprimento ao acordo por ele firmado. 
As condições estabelecidas pela Diretoria do BNB para renegociação da dívida da Frutan não foram cumpridas. A AGU, mediante Nota AGU/CGU/DECOR 504/2006- SFT, mais uma vez, reforçou entendimento anterior quanto à impossibilidade jurídica de renegociação extrajudicial de dívidas oriundas de operações de crédito com recursos de fundos constitucionais, muito menos com redução do montante do débito atualizado pelos encargos normais. Também não foram entregues, em   tempo hábil, as declarações de bens e direitos dos devedores e demais coobrigados para avaliação das garantias da dívida a valor presente.
Mesmo diante do descumprimento dessas condicionantes e expirado o prazo de validade da proposta, a Diretoria do BNB celebrou com a empresa Frutan, em 22/1/2007, acordo extrajudicial de renegociação da dívida constante da PRD 204.2006.40, a qual foi homologada pela Justiça. 
A situação foi agravada com o advento da Medida Provisória 2.155/2001, que desobrigou os bancos administradores dos fundos constitucionais, entre eles o BNB, do risco assumido nas operações contratadas até 1/12/1998, como é o caso daquelas contratadas pela Frutan. Assim, o prejuízo referente às operações da Frutan com recursos do FNE passaria a ser todo do Fundo.
Sem novamente observar o cumprimento das condições do acordo, a Diretoria do BNB aprovou, em 17/8/2007, Proposta de Ação de Administração - PAA n° URC/PI 2007/204-157, por meio da qual ratificou os termos de liquidação da dívida renegociada com a Frutan no acordo extrajudicial firmado em 22/1/2007 e homologado pelo Poder Judiciário.
O Tribunal, mediante Acórdão 1840/2008-TCU-Plenário, relator E. Ministro Marcos Vinícius Vilaça, conheceu da representação formulada pelo presidente do Comitê de Auditoria do BNB, autorizou a realização de audiências de diversos responsáveis envolvidos na preparação e aprovação da operação de renegociação da dívida da empresa Frutan, bem como determinou ao Banco adoção das medidas necessárias à anulação do acordo extrajudicial e à retomada das cobranças judiciais das operações de crédito não-adimplidas.
As razões de justificativa de alguns dos responsáveis do BNB, incluindo as defesas dos recorrentes, foram rejeitadas pelo Tribunal por meio do Acórdão 1654/2014-TCU-Plenário, relator E. Ministro José Mucio Monteiro. Naquela assentada, esta Corte de Contas resolveu diferir a aplicação das penalidades aos agentes públicos até que fossem analisadas as respostas do Banco às diligências ordenadas pelo Tribunal a fim de verificar a efetividade das medidas adotadas para retomada da cobrança das dívidas da Frutan pelos valores integrais dos saldos devedores. 
De acordo com os fundamentos dessa decisão, caso as providências envidadas pelo Banco resultassem infrutíferas, seria instaurada tomada de contas com vistas à restituição de dano ao Erário, ao cabo da qual, uma vez não elidida as irregularidades, seria cominada aos responsáveis proporcionais ao débito.
Em última decisão de mérito, o Tribunal acolheu as ponderações do relator em considerar inviável proposta da unidade técnica de conversão dos autos em tomada de contas especial, haja vista a dificuldade de quantificação de débito decorrente da renegociação da dívida da Frutan. Considerou satisfatórias as medidas adotadas pelo Banco para retomada da cobrança judicial dos valores não-adimplidos pela empresa Frutan, cujo acompanhamento deverá ser feito nas contas ordinárias do BNB. Assim, por intermédio do Acórdão 1875/2017-TCU-Plenário, esta Corte de Contas aplicou sanção pecuniária aos responsáveis cujas razões de justificativa haviam sido rejeitadas pelo Acórdão 1654/2014-TCU-Plenário.						
                            			III
Inconformados com o Acórdão 1875/2017-TCU-Plenário, os recorrentes arguem, em preliminar, extinção da pretensão punitiva ante o transcurso do prazo quinquenal estabelecido pela Lei 9.873/1999, conforme jurisprudência dos tribunais superiores.
Sustentam, em síntese, ausência de culpabilidade, inexigibilidade de conduta diversa, obediência à orientação hierárquica do setor jurídico e do escalão dirigente quanto à celebração da renegociação da dívida com a Frutan, preservação do interesse do Banco. 
Defendem a elisão da irregularidade e afastamento da multa com base em decisões proferidas pelo Justiça Federal na Seção Judiciária do Estado do Ceará que excluíram responsáveis do polo passivo de processos criminais e civis, pelos mesmos fatos analisados nestes autos.
A Secretaria de Recursos propõe conhecer dos pedidos de reexame, afastar a preliminar de prescrição da pretensão punitiva e, no mérito: 
- dar provimento parcial aos recursos de Darlan Cunha Lima e Roberto Smith, com redução proporcional da multa a eles cominadas; 
- dar provimento aos recursos interpostos por Edilson Silva Ferreira, Francisco das Chagas Sousa Lopes, Jorge Luís Branco Aguiar e Nicola Moreira Miccione, com o afastamento da multa a eles infligidas;
- negar provimento ao recurso interposto por José Andrade Costa.
					    IV
Feita essa apresentação, passo ao exame das peças recursais.
Preenchidos os requisitos de admissibilidade estabelecidos no artigo 48 da Lei 8.443/1992, conheço dos pedidos de reexame interpostos por Jorge Luís Branco Aguiar, Darlan Cunha Lima, Francisco das Chagas Sousa Lopes, Edilson Silva Ferreira, Roberto Smith, Nicola Moreira Miccione e José de Andrade Costa contra o Acórdão 1875/2017-TCU-Plenário, parcialmente integrado pelo Acórdão 445/2018-TCU-Plenário. 
Afasto a arguição de extinção de punibilidade, uma vez demonstrado pela Unidade Técnica não ter havido a prescrição da pretensão sancionatória em relação a todos os envolvidos, na linha do entendimento firmado pelo Tribunal no Acórdão 1441/2016-TCU-Plenário, sob minha relatoria.
No mérito, divirjo, em parte, do parecer precedente pelas razões que passo a expor.
Darlan Cunha Lima, na qualidade de membro do Comitê de Avaliação de Crédito (Comag) da Unidade de Recuperação de Crédito do BNB em Piauí (URC/PI) , foi sancionado pelo Tribunal em razão da não-elisão das seguintes condutas descritas no subitem 9.6.15 do Acórdão 1840/2008-TCU-Plenário:  
9.6.15.1. não incluir na PRD 204.2006.40 informação acerca da existência de Ação de Consignação em Pagamento movida pela FRUTAN em 31/8/2006, com vistas a garantir o cumprimento do acordo extrajudicial firmado com o Diretor de Administração do BNB, Sr. Victor Samuel Cavalcante da Ponte;
9.6.15.2. na condição de membro do Comitê de Avaliação de Crédito - Comag da URC/PI, manifestar-se favorável à renegociação da dívida da FRUTAN constante da PRD 204.2006.40, quando  no procedimento de apuração dos bens dos devedores e coobrigados, destinada ao cálculo do valor presente dos bens penhoráveis, foram descumpridos os dispositivos contidos no Título 22, Capítulo 34, itens 3, 4 e 5, do Manual Auxiliar - Operações de Crédito, pois foram excluídos os seguintes conjuntos de bens:
9.6.15.2.1. ações de empresas, objetos de arte, créditos a receber, cotas de empresas e joias, no montante de R$ 86.059.746,00;
9.6.15.2.2. nove imóveis de propriedade da devedora e coobrigados, vendidos e/ou doados no ano de 2004, conforme certidões obtidas junto a cartórios de imóveis, perfazendo o montante de R$ 5.720.000,00;
9.6.15.2.3. bens informados por três dos seis coobrigados, que foram vendidos entre 2003 e 2005, cinco apartamentos na cidade do Rio de Janeiro, um apartamento e quatro salas comerciais em Niterói/RJ, e um apartamento em Teresina/PI, perfazendo o montante de R$ 5.765.000,00;
9.6.15.3. assinar o acordo judicial, em 22/1/2007, em que pese o prazo normativo para a formalização do negócio ter-se esgotado, e a não-implementação das condicionantes 1 e 3 determinadas pelo Comac na PRD 204.2006.40, em descumprimento aos itens 33 e 34  do Título 22, Capítulo 7, e item 4 do Título 8, Capítulo 10, do Manual Auxiliar - Operações de Crédito;'  
Alega o defendente haver cumprido determinação superior ao formalizar proposta de renegociação de dívida da Frutan, cuja recusa poderia dar causa a prejuízo ao BNB e sujeitá-lo à punição. 
Assevera que o então Superintendente Jurídico em exercício do Banco, Nicola Moreira Miccione, havia orientado o responsável e outros agentes do BNB sobre a necessidade de instrumentalizar acordo de negociação de pagamento e liquidação da dívida da empresa Frutan em vista dos riscos de sucumbência do agente financeiro, caso recusasse a dar cumprimento ao acordo extrajudicial anteriormente firmado com o Diretor Administrativo.
 Afirma que a Lei 13.340/2016 teria flexibilizado as regras para renegociação das dívidas de agricultores endividados, com a suspensão das ações de cobrança em curso.
Por fim, sustenta não ter havido prejuízo em decorrência da renegociação da dívida da Frutan, haja vista as possibilidades concretas de ressarcimento com a retomada das ações de cobrança judicial por parte do BNB.
Os argumentos não socorrem à defesa. 
Restou demonstrado nos autos que o responsável, na condição de membro do Comitê de Avaliação de Crédito da Unidade de Recuperação de Crédito no Piauí (peça 36, págs. 41/43) , tomou conhecimento de que a Frutan havia ingressado com ação de consignação em pagamento a fim de dar cumprimento ao acordo extrajudicial irregularmente firmado com o Diretor Administrativo do BNB, Victor Samuel Cavalcante da Ponte.
Ciente desse fato, o agente deixou de requerer parecer da área jurídica, descumprindo orientação contida no item 3 do Título 22, Capítulo 7, do Manual Auxiliar de Operações de Crédito do Banco do Nordeste do Brasil (peça 54, pág. 39) . A omissão do responsável Darlan Cunha Lima é comprovada pela ausência de manifestação da Célula do Contencioso e Assessoramento Jurídico de Teresina (Conaj-Teresina) sobre a ação de consignação movida pela Frutan na análise da proposta de renegociação da dívida PRD 204.2006.40 (peça 34, págs. 10/17) . A não-explicitação dessa ação no parecer jurídico privou a instância dirigente do BNB de pronunciar-se formalmente sobre o tema quanto a sua legalidade, podendo, assim, aviar contestação do acordo irregularmente firmado pelo Diretor Administrativo.
Uma vez que o Banco havia sido demandado pela Frutas do Nordeste do Brasil em ação de consignação em pagamento para cumprimento de acordo extrajudicial irregular, era imprescindível que tal informação constasse da análise jurídica da proposta PRD 204.2006.40, já que também se discutia a renegociação da dívida da Frutan.
O responsável também incorreu em irregularidade ao manifestar-se favorável à exclusão de bens e direitos da base de cálculo do valor presente dos haveres penhoráveis, utilizados como garantia na renegociação da dívida, os quais teriam sido alienados e doados a terceiros pelos devedores e coobrigados. Descumpriu, assim, normativo do Banco, constante do Título 22, Capítulo 34, itens 3, 4 e 5, do Manual Auxiliar - Operações de Crédito, bem como anterior orientação do próprio presidente do BNB que vedava tal procedimento, expressa na Ofício GAPRE-Repres.2007/025, de 21/3/2007, endereçado à AGU, (peça 106, págs. 20/24) .
Não bastasse a ilegalidade do acordo extrajudicial, o responsável apôs assinatura à aprovação da renegociação da dívida da Frutan em 22/1/2007 (peça 38, págs. 14/22) , mesmo não tendo sido cumpridas as condições estabelecidas na proposta PRD 204.2006.40. Isso porque não houve a revisão do posicionamento da AGU que vedava a celebração de ajustes da espécie com recursos de fundos constitucionais e não foram apresentadas as declarações de bens e direitos pelos devedores e coobrigados em tempo hábil a permitir a aferição das garantias de pagamento da dívida. 
Dessa forma, houve descumprimento das normas inscritas no Manual Auxiliar de Operações de Crédito do Banco, itens 33 e 34 do Título 22, Capítulo 7 (peça 54, pág. 48) , item 5 do Título 22, Capítulo 34 (peça 54, pág. 32) , e item 4 do Título 8, Capítulo 10 (peça 6, págs. 18/19) .
A alegação de superveniência de diploma legal que teria flexibilizado as regras para renegociação e liquidação de dívidas de crédito rural com recursos do FNE, verificada na Lei 13.340/2016, não tem condão de convalescer atos ilícitos incorridos pelo responsável em desobediência à Lei 7.827/1989 e às normas operacionais vigentes à época dos fatos.
Portanto, nego provimento ao pedido de reexame interposto por Darlan Cunha Lima.
Edilson Silva Ferreira, qualificado à época como Gerente do Ambiente de Recuperação de Crédito e Agências, foi responsabilizado por não haver realizado o devido monitoramento da Unidade de Recuperação de Crédito do Piauí quanto à cobrança de créditos não-adimplidos pela Frutan, relativos às operações 908601/011, 921501/010, 931201/018, 9439801/005, 9632501/008 (item 9.6.12.1 do Acórdão 1840/2008-TCU-Plenário) .  
Essa postura contrariou orientação da diretoria do Banco que determinara a imediata cobrança judicial do débito, ao acolher parecer do Comitê de Avaliação de Crédito da Direção Central do BNB (Comac) , de 6/7/2004, constante da proposta de renegociação de dívida PRD 56.2004.2071. Tal providência não havia sido efetivada pelo setor jurídico do BNB até agosto de 2006.
Em sua defesa, o recorrente alega não ter incorrido em negligência no monitoramento da cobrança dos créditos devidos pela Frutan ao BNB. Informa que a área jurídica do Banco ingressou com as ações de cobrança assim que a respectiva documentação fora encaminhada pela unidade de recuperação de crédito. 
Afirma que o acompanhamento dessas ações fora realizado pela respectiva gerência da Célula do Contencioso e Assessoramento Jurídico (Conaj) , inicialmente em Fortaleza, depois em Teresina, por meio de sistema informatizado próprio do Banco. Referido sistema teria apresentado falhas que induziram o gestor do Conaj à errônea percepção de regular andamento dos processos de execução das dívidas. Tais falhas foram identificadas em 2005 e não teriam sido resolvidas pelo ambiente de tecnologia de informação do BNB até 15/12/2008, conforme reconheceu este Tribunal ao acolher a defesa do responsável Francisco Roberto Brasil Souza.  
Aduz que, em ação de cobrança intentada pelo BNB, a defesa da Frutan arguiu exceção de incompetência perante o juízo de Fortaleza/CE.  Por essa razão, a Conaj-Fortaleza preferiu aguardar a decisão judicial para remessa de todas as demais ações de cobrança executiva para o foro competente, em Teresina/PI, ocorrida após 16/8/2005.
Acolho as razões recursais trazidas por Edilson Silva Ferreira. Não há evidências concretas de que o responsável tenha agido com negligência no desempenho das suas atribuições funcionais, dada a circunstância de que todas as ações executivas movidas pelo BNB contra a empresa Frutan foram transferidas para o juízo da Comarca de Teresina/PI. Desta forma, o agente tomou todas as providências de sua alçada tão logo a Diretoria do Banco determinara o ajuizamento das ações executivas contra a empresa devedora, condicionadas ao recebimento de todos os documentos das operações pela unidade de recuperação de crédito. 
Mitiga a responsabilidade do gestor o fato de ter havido falhas no sistema interno de acompanhamento das ações, as quais levaram à errônea compreensão de que os processos de cobrança da Frutan estavam em andamento. Essas falhas não haviam sido corrigidas pelo ambiente de tecnologia de informação do Banco à época dos fatos. Esse fato foi reconhecido pelo Tribunal ao acolher as razões de justificativa apresentadas pelo então gerente da Célula de Contencioso e Assessoramento Jurídico de Fortaleza, Francisco Roberto Brasil de Souza, no Acórdão 1654/2014-TCU-Plenário. 
Dessa forma, dou provimento ao pedido de reexame interposto por Edilson Silva Ferreira a fim de acolher suas razões de justificativa e afastar a sanção pecuniária a ele cominada.
Francisco das Chagas Sousa Lopes foi apenado pelo Tribunal por ter assinado em 22/1/2007, na condição de Superintendente em exercício do BNB no Estado do Piauí, acordo homologado pela Justiça que formalizou a proposta de renegociação da dívida da Frutan (PRD 204.2006.40) . 
À época, havia expirado o prazo de vigência da proposta de renegociação da dívida da Frutan e não foram implementadas a condições estabelecidas pelo Comitê de Avaliação de Crédito da Direção Central do Banco (Comac) quanto à revisão do posicionamento da AGU que vedava realização de ajustes da espécie com recursos do FNE e à apresentação de declarações de bens e renda por parte de devedores e coobrigados, compatíveis com a garantia da renegociação, em descumprimento aos itens 33 e 34 do Título 22, Capítulo 7, e item 4 do Título 8, Capítulo 10, do Manual Auxiliar de Operações de Crédito daquela instituição financeira (item 9.6.8 do Acórdão 1840/2008-TCU-Plenário) .
O responsável sustenta ter assinado o acordo judicial impugnado no curto período de substituição do titular da superintendência estadual do BNB. Alega que, à época, não detinha grande nível de informações afeta à área jurídica do Banco e não possuía poder de representação da instituição financeira em processos judiciais.
Afirma haver recebido orientação de caráter impositivo do então Superintendente Jurídico em exercício do BNB, Nicola Moreira Miccione, no sentido formalizar instrumento de renegociação da dívida com a Frutan, cuja recusa poderia ensejar prejuízo ao Banco. 
Salienta haver possibilidades concretas de ressarcimento da dívida da Frutan com a retomada das ações judiciais de cobrança dos créditos pelo BNB, não podendo, assim, falar em prejuízo ao Banco. Também argui superveniência de lei federal que teria suspendido a cobranças judiciais em curso de agricultores endividados em operações contraídas com recursos do FNE.
Não assiste razão ao apelante.
O agente atraiu para si responsabilidade ao assinar acordo judicial que homologou proposta de renegociação da dívida com a Frutan, ciente de que esse ato violava frontalmente orientação da AGU que proibia a celebração de ajustes da espécie com redução do saldo devedor de recursos de FNE, atualizado pelos encargos normais, e descumpria prazo e condições estabelecidos pelo Comitê de Avaliação de Crédito do Banco e aprovados pela Diretoria no PRD 204.2006.40
Não cabe ao gestor eximir-se dessa responsabilidade por ter exercido cargo de superintendente estadual por curto período, pois já tinha inequívoca ciência das condições estabelecidas pelo Comitê de Avaliação de Crédito e aprovadas Diretoria do Banco para efetiva formalização do acordo, as quais não foram cumpridas. Além disso, não exclui a ilicitude e a culpabilidade do agente o fato de ter recebido orientação da Superintendência Jurídica do Banco em relação a quem não era hierarquicamente subordinado. 
Também não socorre ao responsável a alegação de superveniência de lei que teria flexibilizado as condições de renegociação de dívida com fundos constitucionais, uma vez que a edição de norma posterior não elide conduta ilícita incorrida pelo agente, em afronta à legislação em vigor à época dos fatos.
Nessas condições, nego provimento ao pedido de reexame aviado por Francisco das Chagas Sousa Lopes.
Jorge Luís Branco Aguiar, na condição de assistente jurídico da Célula de Contencioso e Assessoramento Jurídico do BNB em Teresina (Conaj-Teresina) , foi sancionado pelo Tribunal por não haver explicitado na proposta de renegociação de dívida PRD 204.2006.40 a existência de ação de consignação em pagamento movida pela Frutan em 31/8/2006 contra o Banco, com vistas a garantir o cumprimento do acordo extrajudicial irregularmente firmado com o Diretor de Administração do BNB, Victor Samuel Cavalcante da Ponte (item 9.6.7.1 do Acórdão 1840/2008-TCU-Plenário) .
Sem enfrentar diretamente a imputação, o defendente apresenta alegações que procuram transferir à cúpula dirigente do BNB a responsabilidade pela decisão de firmar transação extrajudicial com a empresa Frutan mesmo diante das impossibilidades jurídicas e normativas. Aduz que postura diversa do responsável não poderia alterar o resultado da renegociação conduzida pelo Banco.
Afirma que a orientação dada ao Conaj-Teresina pelo então superintende jurídico em exercício do BNB, Nicola Moreira Miccione, no sentido de formalizar o acordo extrajudicial já fazia referência à ação de consignação de pagamento movida pela Frutan contra o Banco a fim de dar cumprimento à transação anteriormente firmada com o Diretor de Administração.
Não assiste razão ao recorrente.
É inequívoca a omissão dolosa do agente em não explicitar, no parecer jurídico emitido pela Conaj-Teresina sobre a proposta de renegociação de dívida PRD 204.2006.40, referência à ação de consignação em pagamento movida pela empresa Frutan contra o BNB. Conforme demonstrado nos parágrafos 21.3 a 21.5 do relatório que fundamentou o Acórdão 1654/2014-TCU-Plenário, o responsável tentou transferir a responsabilidade pela omissão ao empregado Ricardo Augusto de Lima, informação que se revelou inverídica:
21.3. Confrontadas suas afirmações com os dados dos eventos cronológicos atinentes à PRD 204.2006.40 (vol. 4 - fl. 927) e os dados relativos aos números de matrícula dos funcionários do BNB constantes da documentação de fls. 920/921 do volume 4, observa-se na realidade que após a conclusão do parecer inicial da CONAJ elaborado em 26/6/2006 por Ricardo Augusto de Lima Braga (matr. F066664) , e consequente elaboração da PRD pelo Gerente da URC/PI, Darlan Cunha Lima (matr. F099864) , houve, naquela mesma data, a edição sucessiva de duas versões do parecer da CONAJ, tendo ambas como responsável o Assistente Jurídico Jorge Luis Branco (matr. F110396) , cada uma delas seguida pela elaboração de nova versão da PRD pelo supracitado Gerente da URC/PI, para só então ser encaminhada para Decisão do COMAG - Comitê de Crédito da URC/PI, também em 26/9/2006.
21.4.	Por sua vez, constata-se que no Parecer da CONAJ relativo à PRD 204.2006.40 (anexo 1 - fl. 1665) está consignada apenas a matrícula do Senhor Jorge Luís Branco Aguiar, embora conste tanto o seu nome quanto o de Ricardo Augusto de Lima Braga e a data de 25/9/2006, indicando que o elaborador da versão final é efetivamente o Senhor Jorge Luis. Em mencionado parecer jurídico há menção a quatro ações interpostas pela FRUTAN, mas são especificadas apenas três, a última delas acompanhada pela conjunção aditiva 'e' (fl. 1661 do anexo 1) , indicando que efetivamente houve a supressão mencionada pelo Senhor Jorge Luis.
21.5.	Frise-se, por fim, que aludido funcionário requereu vistas aos autos da Ação de Consignação na data de 19/9/2006, conforme informação constante do item 113 da instrução de fl. 67 do vol. Principal e consoante documentação à fl. 1833 do anexo 1.         (grifos originais) 
De acordo com a instrução, o então superintendente jurídico em exercício, Nicola Moreira Miccione, em outubro de 2006, havia orientado a instância jurídica a requerer suspensão de prazo da ação de consignação em pagamento. Embora seja provável, não há evidências de que esse agente houvesse determinado à Conaj-Teresina suprimir informação da existência dessa ação no parecer jurídico sobre a proposta de renegociação da Frutan PRD 204.2006.40.
Em todo caso, a suspensão do prazo da ação de consignação em pagamento movida pela Frutan contra o BNB, associada à omissão Jorge Luís Branco Aguiar em não informar essa ação judicial no parecer jurídico sobre a proposta de renegociação da dívida, contribuíram para que a Diretoria do Banco do Nordeste não se manifestasse sobre a existência de acordo extrajudicial celebrado ilegalmente pelo ex-Diretor Victor Samuel Cavalcante da Ponte.
Por essa razão, nego provimento ao pedido de reexame interposto por Jorge Luís Branco Aguiar.
José Andrade Costa, na condição de Superintendente da Área de Crédito e Gestão de Produtos do BNB e membro do Comitê de Avaliação de Crédito da Direção Geral do Banco, foi sancionado pelo Tribunal por: 
- manifestar-se favorável à renegociação da dívida da Frutan constante da proposta PRD 204.2006-40, com exclusão de bens de devedores e coobrigados, destinados ao cálculo do valor presente dos haveres penhoráveis, em descumprimento aos dispositivos contidos no Título 22, Capítulo 34, itens 3, 4 e 5, do Manual Auxiliar de Operações de Crédito da instituição financeira (item 9.6.9.1 e respectivos subitens do Acórdão 1840/2008-TCU-Plenário) ; 
- apreciar individualmente Proposta de Ação de Administração - PAA n° URC/PI 2007/204-157, que trata de pedido de ratificação dos termos da liquidação de dívidas da empresa Frutan, conforme transação judicial celebrada em 22/1/2007, não submetendoa ao Comitê de Avaliação de Crédito, em desacordo com o disposto no Título 8, Capítulos 1 e 7, do Manual Auxiliar de Operações de Crédito do BNB (item 9.6.9.3 do Acórdão 1840/2008-TCU-Plenário) .
Em sua defesa, o responsável alega que não detinha poder para aprovar individualmente qualquer proposta de renegociação de dívida, salientando que a apreciação conclusiva cabia à diretoria do Banco em razão do volume da operação.
Observa que a proposta e renegociação da dívida PRD 204.2006.40 foi instruída com todos os pareceres exigidos pelo Manual Auxiliar de Operações de Crédito do Banco.
Aduz que a Proposta de Ação de Administração - PAA n° URC/PI 2007/204-157 foi enviada à Diretoria do Banco em 13/8/2007, para ratificação dos termos de liquidação do acordo firmado em 22/1/2007.
Informa haver acolhido recomendação da Controladoria Geral da União ao notificar a empresa Frutan acerca da impossibilidade de o BNB expedir a quitação total da dívida renegociada.
Afirma que foram adotadas as medidas judiciais para cancelamento do acordo de renegociação de dívida firmado entre Banco e a empresa Frutan.
Conclui não ter agido com dolo, mas na defesa de interesse do BNB.
Não prosperam as razões trazidas por José Andrade Costa.
O responsável tinha ciência de que a Diretoria do BNB, em 12/7/2006, havia determinado a todas as instâncias do Banco que estava suspensa qualquer proposta de renegociação da dívida com redução do saldo devedor das operações de crédito com recursos do FNE, atualizado pelos encargos de normalidade, ante parecer contrário da AGU (peça 47, pág. 50) e mesmo após ter solicitado revisão do entendimento da Advocacia Geral da União.
Assim, até que sobreviesse a revisão da orientação da AGU, o que não veio a ocorrer, prevalecia a determinação da Diretoria de suspensão de toda e qualquer proposta de renegociação de dívida da Frutan, com redução do saldo devedor atualizado pelos encargos normais, o que abrangia a não-supressão de bens de devedores e coobrigados, destinado ao cálculo do valor presente dos bens penhoráveis, conforme determinam dispositivos contidos no Título 22, Capítulo 34, itens 3, 4 e 5, do Manual Auxiliar - Operações de Crédito da instituição financeira. 
Nessa vereda, o responsável manifestou-se favorável à renegociação da dívida da Frutan, nos exatos termos do contrato assinado irregularmente pelo Diretor Administrativo Victor Samuel Cavalcante da Ponte, ao arrepio da orientação da Diretoria do BNB, das disposições normativas e do parecer da AGU.
De igual forma, José Andrade Costa aprovou individualmente a Proposta de Ação de Administração - PAA n° URC/PI 2007/204-157, sem submetê-la ao Comitê de Avaliação de Crédito da Direção Geral do BNB (peça 80, pág. 69) . Ao fazê-lo, ratificou os termos de liquidação da dívida renegociada no acordo homologado em 22/1/2007, sem cumprimento das condicionantes anteriormente estabelecidas pelo próprio comitê do qual o responsável era presidente.
Pesa, ainda, contra o recorrente o fato de ter ratificado os termos de liquidação da dívida da Frutan mesmo após ter sido comunicado formalmente pelo Superintendente de Negócios Financeiros de que a renegociação havia sido realizada sem o cumprimento das condicionantes estabelecidas pelo Comitê de Avaliação de Crédito (peça 80, págs. 58 e 69) .
A posterior comunicação à Diretoria do Banco para que a Frutan fosse notificada sobre a impossibilidade de o BNB expedir quitação integral da dívida não atenua a responsabilidade do agente diante dos atos ilícitos praticados, mesmo porque tal providência ocorreu somente após receber comunicação da CGU.
Dessa forma, nego provimento ao pedido de reexame interposto por José Andrade Costa.
Nicola Moreira Miccione, na qualidade de superintende jurídico em substituição do BNB, foi apenado em razão da não-elisão das seguintes condutas descritas no item 9.6.5.1 e 9.6.5.2 do Acórdão 1840/2008-TCU-Plenário:
9.6.5.1. apesar de presente à 3172ª Reunião da Diretoria do BNB que aprovou a PRD 204.2006.40, não comunicar ao colegiado a existência de Ação de Consignação em Pagamento ajuizada pela Frutan, com vistas a garantir o cumprimento do acordo extrajudicial firmado com o Diretor de Administração do BNB, Sr. Victor Samuel Cavalcante da Ponte, registrada no Sistema S702 [Sistema Jurídico do BNB], visto que é de sua responsabilidade  acompanhar e controlar os processos jurídicos em sua área de atuação, a teor do item 1.1.1.4, subitem 15 do Anexo XVI da Resolução nº RD/5203, de 3/10/2005;
	9.6.5.2. orientar a Gerência da URC-PI para a concretização do acordo judicial [celebrado em 22/1/2007], em que pese o prazo normativo para a formalização do negócio ter se esgotado, e a nãoimplementação das condicionantes 1 e 3 determinadas pelo Comac na PRD 204.2006.40, em descumprimento aos itens 33 e 34  do Título 22, Capítulo 7, e item 4 do Título 8, Capítulo 10, do Manual Auxiliar - Operações de Crédito;
O recorrente afirma haver emitido parecer jurídico opinativo e no interesse do Banco. Aduz não ter incorrido em dolo, culpa grave ou em violação a dever funcional.
Em sua defesa, apresenta sentença absolutória proferida pela 32ª Vara Federal no Estado do Ceará em Ação Penal movida pelo Ministério Público Federal (processo 0000309- 04.2014.4.05.8100) , confirmada em segunda instância no acórdão proferido em 23/3/2018.
Não merecem guarida as alegações do responsável.
Na qualidade de superintendente jurídico em substituição, o responsável não poderia se omitir do dever de informar à diretoria do BNB da existência da ação de consignação em pagamento movida pela Frutan contra o Banco, quando da reunião realizada 26/9/2006, em que foi aprovada a proposta de renegociação da dívida PRD 204.2006.40. Era de sua responsabilidade acompanhar e controlar os processos jurídicos na respectiva área de atuação, a teor do disposto no item 1.1.1.4, subitem 15 do Anexo XVI da Resolução nº RD/5203, de 3/10/2005.
Mensagens eletrônicas de 20/9 e 21/9/2006 trocadas entre o defendente Nicola e outros integrantes da área jurídica do Banco (peça 56, págs. 30/31) evidenciam que o responsável, na condição de Gerente do Ambiente Jurídico, teve inequívoco conhecimento da existência de ação de consignação em pagamento da Frutan. 
O defendente foi informado de que a empresa, ao aviar a ação, realizou depósito da quantia de R$ 2.000.000,00, afirmava haver celebrado contrato de transação com o BNB, por meio do qual a dívida que estava sendo discutida em juízo seria quitada mediante o pagamento da quantia de R$ 6.600.000,00. Sabia, ainda, que ação estava cadastrada no sistema do Banco (S702) com o número de processo CPJ 87069-5, tendo-lhe sido requerido decidir sobre qual Conaj deveria acompanhar o feito, se a Conaj-Fortaleza ou a Conaj-Teresina.
O agente teve atuação decisiva ao orientar diretamente empregados do escalão inferior do BNB, em mensagem eletrônica do dia 16/1/2007, sobre a necessidade de formalizar e aprovar a renegociação das dívidas da empresa Frutan constantes da PRD 204.2006.40  (peça 39, págs. 29/30, 32/35) , mesmo não tendo apresentado prévia autorização formal da diretoria. 
O responsável agiu, no mínimo, com grave omissão e erro grosseiro pois estava ciente da vedação da AGU em relação à impossibilidade de renegociação de dívidas do FNE com redução de saldo devedor atualizado pelos encargos normais, de que fora descumprido o prazo de sessenta dias validade da proposta, além de não terem sido entregues a declarações de bens dos devedores e coobrigados compatíveis com o valor a ser renegociado.
A orientação da AGU impunha-se, por si só, perante as instâncias jurídicas das entidades supervisionadas da Administração Pública Federal pois decorria da interpretação sistemática e aderente ao princípio da primazia do interesse público do artigo 15, inciso VI, da Lei 7.827/1989, à época vigente, segundo a qual recuperação de créditos do FNE pelo agente financeiro deveria ser realizada pelo valor integral.
Além de grave violação da norma legal, materializou-se descumprimento dos ditames do Manual Auxiliar de Operações de Crédito do Banco, inscritos nos itens 33 e 34 do Título 22, Capítulo 7 (peça 54, pág. 48) , item 5 do Título 22, Capítulo 34 (peça 54, pág. 32) e item 4 do Título 8, Capítulo 10 peça 106, págs. 18/19) . 
Ao compulsar a sentença absolutória favorável ao Nicola Moreira Miccione, proferida pela 32ª Vara Federal no Estado do Ceará em Ação Penal de autoria do Ministério Público Federal tratando da mesma questão (Ação Penal 0000309-04.2014.4.05.8100) , verifica-se que o responsável foi absolvido da acusação de partícipe no crime de gestão temerária, não por negativa dos fatos ou da autoria, única hipótese que vincularia a decisão proferida na esfera penal à instância administrativa. 
Ao revés, foram confirmadas a materialidade e autoria do delito pelo magistrado, porém não foi possível identificar o dolo do agente para subsunção ao crime de gestão temerária. 
Desta feita, nego provimento ao pedido de reexame interposto por Nicola Moreira Miccione.
Roberto Smith, na condição de Presidente do Banco do Nordeste do Brasil S/A, foi sancionado pelo Tribunal em razão de não haver justificado as seguintes condutas:
- manifestar-se favorável à renegociação da dívida Frutan constante da PRD 204.2006.40, com a exclusão indevida de bens dos devedores e coobrigados na apuração do valor presentes dos haveres penhoráveis, em descumprimento dos dispositivos internos do BNB contidos no Título 22, Capítulo 34, itens 3, 4 e 5, do Manual Auxiliar de Operações de Crédito (item 9.6.1.1 e respectivos subitens do Acórdão 1840/2008-TCU-Plenário) ;
- aprovar, em 17/8/2007, a Proposta de Ação de Administração PAA URC/PI 2007/204-157, ratificando os termos de liquidação de dívidas da empresa Frutan, por meio do acordo celebrado em 22/1/2007, em dissonância com o entendimento da AGU manifestado na Nota AGU/CGU/DECPR 504/2006-SFT, descumprindo as condicionantes estabelecidas na proposta de renegociação da dívida PRD 204.2006.40 e sem ter sido concluída a sindicância instaurada pela Auditoria Interna do Banco para apurar denúncia contra a referida repactuação de dívida (item 9.6.1.2 do Acórdão 1840/2008-TCU-Plenário) .
O recorrente alega não ter sido autor do contrato sob condição resolutiva de pagamento e transação, firmado com a Frutan pelo Diretor Administrativo do BNB, Victor Samuel Cavalcante.
Sustenta haver emitido parecer jurídico, visando à proteção dos interesses do Banco.
Afirma que o BNB não expediu quitação à empresa Frutan em razão do pagamento das parcelas do acordo extrajudicial.
Assevera não ter havido prejuízo ao Erário em decorrência da renegociação da dívida.
Falece razão ao responsável.
Não havia amparo jurídico para aprovação da proposta de renegociação da dívida da Frutan, objeto da PRD 204.2006.40, com a exclusão indevida de bens dos devedores e coobrigados, os quais seriam utilizados na apuração do valor presente dos bens penhoráveis e permitiram a quitação do saldo devedor das operações de crédito, atualizado pelos encargos de normalidade. 
A alegação de dificuldades na recuperação de bens penhoráveis jamais poderia ser utilizada para violar o princípio da legalidade, porquanto fragiliza as garantias de pagamento da dívida pela diminuição de haveres que poderiam ser excutidos em cobrança judicial. 
 A Lei 7.827/89, em sua redação vigente à época, não abria espaço para que a recuperação de créditos oriundos de fundos constitucionais ocorresse de forma parcial:
Art. 15. São atribuições de cada uma das instituições financeiras federais de caráter regional e do Banco do Brasil S.A., nos termos da lei:
 (...) 
VI - exercer outras atividades inerentes à aplicação dos recursos e à recuperação de créditos.     (grifei) .
Foi com base nesse interpretação, em harmonia com o princípio da indisponibilidade do interesse público, que trilhou o entendimento da AGU, tanto na Nota AGU/CGU/DECOR nº 205/2006, de 06/06/2006, quanto no Ofício 324/CGU/AGU/2006 de 17/11/2006, quanto a não haver previsão legal que autorizasse os bancos operadores a realizarem transação extrajudicial com vistas à recuperação de créditos pertencentes aos fundos constitucionais, tampouco com redução do saldo devedor atualizado pelos encargos normais da dívida.
O próprio Manual Auxiliar de Operações de Crédito do BNB, em seu Título 22, Capítulo 34, itens 3, 4 e 5 (peça 54, págs. 30/32) , determinava obrigatoriamente que inclusão dos bens penhoráveis vendidos a partir de 21/8/2003. Cabia, portanto, ao Banco reaver de terceiros, mediante as competentes ações judiciais, os bens indevidamente alienados ou doados pelos devedores e coobrigados da dívida, e não simplesmente declinar desse dever sob a alegação de eventuais dificuldades na recuperação integral dos créditos de fundos constitucionais.
	Não se revela razoável o argumento do responsável de que sua decisão tenha se escudado em pareceres das instâncias jurídicas e operacionais do Banco, as quais padecem de razoabilidade e conformidade legal. As manifestações Unidade de Recuperação de Crédito de Piauí (URC/PI) e da Célula de Contencioso e Assessoramento Jurídico de Teresina (Conaj-Teresina) apoiaram-se em outros dispositivos do Manual Auxiliar de Operações de Crédito do Banco, Título 22, Capítulo 7, para considerar, na avaliação do patrimônio da devedora e coobrigados, apenas os bens que não ostentariam dificuldades de venda e apropriação, diminuindo, assim, o piso da negociação da dívida. 
Ocorre que essa postura afronta a lei e o entendimento da AGU, já conhecido pelo responsável, quanto a não ser permitida a transação extrajudicial para recuperação de créditos de fundos constitucionais, muito menos pelo valor parcial da dívida. Não se poderia abrir mão do direito da União de reaver todo crédito não adimplido, seja no âmbito do BNB, seja por meio da cobrança judicial, independentemente das dificuldades que pudessem sobrevir.
Além disso, os motivos apresentados pela Unidade de Recuperação de Crédito de Piauí e pela Conaj-Teresina são genéricos para justificar a exclusão de bens e direitos penhoráveis em qualquer operação de crédito com recursos do FNE, o que abrangeria as dívidas não somente da Frutan, mas de todos dos tomadores de crédito do fundo constitucional.
Na verdade, todas as alegações dos gestores do BNB de eventual dificuldade de recuperação de crédito da Frutan revelaram-se infundadas, uma vez que foram adotadas todas as medidas, sem qualquer oposição do Banco, para anulação do acordo extrajudicial e retomada das cobranças judiciais pelo valor integral da dívida, em cumprimento às determinações do então Ministério da Fazenda e deste Tribunal.
Também não merece guarida o argumento de que a vedação do entendimento da AGU seria aplicável apenas para acordos extrajudiciais, e não para acordo judicial da Frutan, cujos termos de liquidação da dívida foram ratificados pela aprovação da PAA n° URC/PI 2007/204-157.
A sentença judicial exarada em 26 de janeiro de 2007 apenas homologou acordo extrajudicial firmado entre o BNB e a Frutan no âmbito do PRD 204.2006.40, reproduzindo o contrato sob condição resolutiva de pagamento e transação, firmado irregularmente pelo Diretor Administrativo Victor Samuel Cavalcante da Ponte. Na prática, a aprovação da PAA n° URC/PI 2007/204-157 afastou as condicionantes aprovadas na proposta de renegociação PRD 204.2006.40, sem fundamento legal e normativo para tanto.   
Não prospera a justificativa para aprovação da PAA n° URC/PI 2007/204-157 sem que houvesse a finalização da sindicância instaurada pelo Comitê de Auditoria. Havia relação direta entre os fatos apurados em sindicância e a proposta de renegociação de dívida da Frutan objeto da PRD 204.2006.40, a qual fora aprovada e formalizada sem o implemento das condicionantes impostos pela Diretoria do BNB.
Portanto, nego provimento ao pedido de reexame interposto por Roberto Smith.
Cumpre ressaltar que a alteração legislativa promovida no artigo 15 da Lei 7.827/1989, por meio do artigo 28 da Lei 11.945/2009, não alcança as operações do BNB impugnadas nestes autos. Isso porque o artigo 15-B da Lei 7.827/1989, acrescido pelo novo diploma legal, somente convalidou as liquidações de dívida efetuadas pelas instituições financeiras federais administradoras dos fundos constitucionais, recebidas pelo equivalente financeiro do valor dos bens passíveis de penhora dos devedores diretos e respectivos garantes, que tenham sido realizadas de acordo com as práticas e regulamentações bancárias da instituição, o que não é o caso da operação de renegociação de dívida da Frutan, analisada neste processo de representação.
Como bem salientou a instrução da Unidade Técnica, o acordo extrajudicial de renegociação da dívida da Frutan foi realizado à revelia dos normativos do BNB e das melhores práticas bancárias de avaliação das condições de solvência e liquidez dos ativos dos devedores e coobrigados, no interesse do FNE. Ao contrário, não foi respeitado o prazo normativo de 60 dias de validade da proposta para concretização do acordo, contados da aprovação da PRD 204.2006.40 (condicionante 1) , assim como não foram apresentadas tempestivamente as declarações de bens dos devedores e coobrigados que permitissem avaliação segura das bases e garantias de renegociação da dívida (condicionante 3) .
Nenhum reparo a fazer em relação à dosimetria das penas, a qual foi questionada por todos os recorrentes cujas razões são negadas nesta etapa processual. As sanções pecuniárias cominadas aos responsáveis não decorreram da materialização de prejuízo, ao contrário do que presumem os recorrentes. A reprimenda imposta pelo Tribunal emerge de grave violação à normal legal ou regulamentar de natureza operacional e patrimonial, tipificada no artigo 58, inciso II, da Lei 8.443/1992.
A gradação da pena observou os limites estabelecidos no artigo 268, inciso II, § 1º, do Regimento Interno do TCU, combinado com a Portaria-TCU 46/2017 à época vigente. Tendo por base os fundamentos da deliberação recorrida e do Acórdão 1654/2014-TCU-Plenário, as sanções foram ponderadas pela gravidade dos atos, reprovabilidade das condutas, culpabilidade, estatura hierárquica e responsabilidade dos agentes.  
Estando aos autos em meu gabinete, Roberto Smith, Nicola Moreira Miccione e José de Andrade Costa apresentaram documentos às 607 a 614 em que suscitam questões prejudiciais ao julgamento desta representação. Essas questões dizem respeito a decisões judiciais proferidas em processo criminal e em processo de natureza civil, a saber: absolvição de Nicola Moreira do crime de gestão temerária, conforme sentença penal transitada em jugado; não-comprovação de dano ao FNE em razão da renegociação da dívida da Frutan; declaração da prescrição da pretensão punitiva e improcedência da ação civil de improbidade administrativa em relação ao todos os referidos acusados.
Encerrada a instrução processual pela Secretaria de Recursos, não cabem maiores considerações sobre os documentos supervenientes trazidos pelas defesas dos responsáveis, devendo, assim, serem recebidos como memoriais nos termos do art. 160, §§ 1º e 2º, do Regimento Interno.
À guisa de esclarecimento apenas, as decisões judiciais proferidas nas esferas penal e civil não têm repercussão sobre processo e jurisdição próprios desta Corte de Contas, os quais estão definidos na Constituição Federal e Lei Orgânica do TCU, ressalvada a hipótese de sentença absolutória em processo criminal por negativa de autoria e inexistência do fato apurado pelo controle externo.
Como já mencionei alhures, a questão prejudicial relativa ao responsável Nicola Moreira Miccione foi devidamente enfrentada pelo relator a quo no voto condutor do Acórdão 1654/2014-TCU-Plenário, ao considerar que a decisão absolutória proferida em processo criminal não se fundamentou em negativa de autoria ou inexistência do fato. Ao contrário, a materialidade e a autoria do delito foram afirmadas pelo magistrado, sem, contudo, firmar juízo acerca de dolo do agente para configuração do tipo penal de gestão temerária exigido pela Lei 7.492/1986. 
Conforme já discutido em preliminar deste voto, a prescrição da pretensão punitiva no âmbito do Tribunal de Contas da União segue orientação e critérios legais distintos daqueles sustentados pela defesa, os quais estão definidos em entendimento jurisprudencial firmado no Acórdão 1441/2016-TCU-Plenário.
Consoante exposto neste voto, a configuração ou não de eventual prejuízo ao FNE em decorrência da renegociação das dívidas da Frutan com o BNB não teve influência no julgamento desta representação, uma vez que a aplicação de sanção aos responsáveis teve como fundamento grave violação à norma legal e operacional, tipificada no artigo 58, inciso II, da Lei 8.443/1992.
Por fim, constam das peças 367/378 destes autos informações protegidas pelo sigilo bancário. Por esse motivo, deve ser mantida a chancela de sigilo aposta pela decisão recorrida.
Ante o exposto, voto por que o Tribunal acolha a minuta de acórdão que ora submeto à apreciação do colegiado.
TCU, Sala das Sessões Ministro Luciano Brandão Alves de Souza, em 24 de fevereiro de 2021.
WALTON ALENCAR RODRIGUES 
Relator